ACORDAO-COMPLETO-2458544

ACÓRDÃO 1461/2022 ATA 23/2022 - PLENÁRIO

VISTOS, relatados e discutidos estes autos de Recurso de Reconsideração interposto por Brasil Empreendimentos Imobiliários e Serviços Ltda., contra o Acórdão 2360/2017-TCU-Plenário (rel. Ministro Vital do Rêgo) , mantido em sede de embargos (Acórdão 2603/2017-TCU-Plenário) , que, em sede de Tomada de Contas Especial julgou irregulares suas contas, com imputação de débito e multa, em razão de prejuízos ao erário decorrentes de serviços de recuperação de erosões ocorridas às margens do rio Pitimbu e da BR-101/RN, correlacionados com a implantação do Condomínio Buena Vista em terreno dunar às margens da rodovia;
ACORDAM os Ministros do Tribunal de Contas da União, reunidos em sessão Plenária, diante das razões expostas pelo relator, com fundamento nos arts. 32, inciso I, e 33 da Lei 8.443/1992, em:
9.1. conhecer do Recurso de Reconsideração para, no mérito, negar-lhe provimento;
9.2. dar ciência desta decisão à recorrente e aos demais interessados.

Recurso de reconsideração em processo de tomada de contas especial que julgou irregulares as contas do recorrente, com imputação de débito e multa, em razão de prejuízos ao erário decorrentes de serviços de recuperação de erosões ocorridas às margens do rio Pitimbu e da BR-101/RN, correlacionados com a implantação do Condomínio Buena Vista em terreno dunar às margens da rodovia.

Entidades/órgãos do Governo do Estado do Rio Grande do Norte.

3. Interessados/Responsáveis/Recorrentes:
3.1. Responsáveis: Brasil Empreendimentos Imobiliários e Serviços Eireli (06.300.287/0001-51); Danielle Cristina Brasil de Souza Dutra (XXX.388.084-XX); Dorian Bezerra de Souza Morais (XXX.653.914-XX); Fábio Ricardo Silva Góis (XXX.228.784-XX); Idema (08.242.166/0001-26).
3.2. Recorrente: Brasil Empreendimentos Imobiliários e Serviços Eireli (06.300.287/0001-51).

13.1. Ministros presentes: Ana Arraes (Presidente), Walton Alencar Rodrigues, Augusto Nardes, Aroldo Cedraz (Relator), Bruno Dantas e Antonio Anastasia.
13.2. Ministros-Substitutos convocados: Augusto Sherman Cavalcanti e Marcos Bemquerer Costa.
13.3. Ministros-Substitutos presentes: André Luís de Carvalho e Weder de Oliveira.

AROLDO CEDRAZ

Ministro Vital do Rêgo.

Incluo como parte integrante deste Relatório, e transcrevo a seguir a instrução técnica de peça 101, que contou com a anuência do corpo diretivo da Serur (peças 102 e 103) :
"INTRODUÇÃO
Cuida-se de recurso de reconsideração em processo de tomada de contas especial interposto por Brasil Empreendimentos Imobiliários e Serviços Ltda., buscando impugnar o Acórdão 2360/2017-TCU-Plenário (peça 53) , mantido em sede de embargos (Acórdão 2603/2017-TCU-Plenário - peça 66) , decisão que julgou irregulares as contas do recorrente, com imputação de débito e multa, em razão de prejuízos ao erário decorrentes de serviços de recuperação de erosões ocorridas às margens do rio Pitimbu e da BR-101/RN, correlacionados com a implantação do Condomínio Buena Vista em terreno dunar às margens da rodovia.
2.Eis o extrato da decisão recorrida (Acórdão 2360/2017-TCU-Plenário - peça 53) :
9.1 julgar regulares com ressalva as contas do Sr. Fábio Ricardo Silva Góis, (XXX.228.784-XX) , dando-lhe quitação, com fundamento nos arts. 1º, inciso I, 16, inciso II, 18 e 23, inciso II, da Lei 8.443/1992, c/c os arts. 1º, inciso I, 208, 210 e 214, inciso II, do Regimento Interno/TCU;
9.2. julgar irregulares, com fundamento nos arts. 70 e 71, inciso II, da Constituição Federal c/c os arts. 5º, inciso II, e 16, § 2º, da Lei 8.443/1992, as contas da empresa Brasil Empreendimentos Imobiliários e Serviços Ltda., (06.300.287/0001-51) ;
9.3. condenar a empresa identificada no subitem anterior, com fundamento no art. 19, caput, da Lei 8.443/1992, c/c o art. 210 do Regimento Interno do TCU, ao pagamento das quantias a seguir especificadas, com a fixação do prazo de 15 (quinze) dias, a contar da notificação, para comprovar, perante o Tribunal (art. 23, inciso III, alínea "a" da Lei 8.443/1992, c/c o art. 214, inciso III, alínea "a", do Regimento Interno) , o recolhimento das dívidas aos cofres do Departamento Nacional de Infraestrutura e Transportes (Dnit) , atualizadas monetariamente e acrescidas dos juros de mora, calculados a partir das datas discriminadas, até a data do recolhimento, na forma prevista na legislação em vigor.
	Valor original (R$) 
	Data original

	288.147,73
	30/09/2009

	460.448,05
	31/01/2012

	21.107,27
	18/04/2012

9.4. aplicar à empresa Brasil Empreendimentos Imobiliários e Serviços Ltda., (06.300.287/0001-51) , a multa prevista no art. 57 da Lei 8.443/1992 c/c o art. 267 do Regimento Interno, no valor de R$ 100.000,00 (cem mil reais) , fixando-lhe o prazo de 15 (quinze) dias, a contar da notificação, para comprovar, perante o Tribunal (art. 214, inciso III, alínea 'a', do Regimento Interno) , o recolhimento da dívida aos cofres do Tesouro Nacional, atualizada monetariamente desde a data deste acórdão até a do efetivo recolhimento, se for paga após o vencimento, na forma da legislação em vigor;
9.5. autorizar, desde logo, nos termos do art. 28, inciso II, da Lei 8.443/1992, a cobrança judicial das dívidas, caso não atendidas as notificações; 
9.6. autorizar, desde logo, caso solicitado e o processo não tenha sido remetido para cobrança judicial, o pagamento das dívidas em até 36 (trinta e seis) parcelas mensais e consecutivas, nos termos do art. 26 da Lei 8.443/1992, c/c o art. 217 do Regimento Interno/TCU, fixando-se o vencimento da primeira parcela em 15 (quinze) dias, a contar do recebimento da notificação, e o das demais a cada mês, devendo incidir sobre cada valor mensal os correspondentes acréscimos legais, na forma prevista na legislação em vigor, sem prejuízo de alertar o responsável de que a falta de comprovação do recolhimento de qualquer parcela implicará o vencimento antecipado do saldo devedor;
9.7. dar ciência desta deliberação ao Sr. Fábio Ricardo Silva Góis (XXX.228.784-XX) , à empresa Brasil Empreendimentos Imobiliários e Serviços Ltda. (06.300.287/0001-51) , ao Departamento Nacional de Infraestrutura de Transportes - Dnit, à Advocacia-Geral da União e ao Ministério Público do Estado do Rio Grande do Norte;
9.8. encaminhar cópia desta deliberação ao Procurador-Chefe da Procuradoria da República no Estado do Rio Grande do Norte, nos termos do § 3º do art. 16 da Lei 8.443/1992 c/c o § 7º do art. 209 do Regimento Interno do TCU, para adoção das medidas que entender cabíveis.
HISTÓRICO
3.A Corte de Contas determinou ao Departamento Nacional de Infraestrutura de Transportes (Superintendência Regional no Estado do Rio Grande do Norte) a instauração de processo de tomada de contas especial para analisar "a recomposição ao erário dos custos decorrentes, passados e futuros, relativos à ocorrência na BR-101, próximo ao Rio Pitimbu, tendo em vista os indícios de que a implantação do Condomínio Buena Vista, contando com a participação de agentes públicos, teve correlação com os processos erosivos observados na área" (item 9.1.1 do Acórdão 2237/2010-TCU-Plenário - TC-Processo 025.078/2009-7) .
4.Após o devido processo legal, a Corte julgou a irregularidade das contas, com imputação de débito e multa, decisão contra a qual se insurge o recorrente.
EXAME DE ADMISSIBILIDADE
5.Nenhuma divergência a ser apontada quanto à proposta de admissibilidade contida nas peças 87-88 e acolhida pelo e. Relator Min. Aroldo Cedraz (peça 90) .
EXAME DE MÉRITO
6.Delimitação
7.São pontos recursais definir se houve: 
a) ocorrência de litispendência, em função da discussão do assunto em sede de ação civil pública em curso no Poder Judiciário, bem como processo administrativo em curso no DNIT; 
b) ocorrência de prescrição quinquenal, com incidência do art. 21 da Lei 4.717/65, em relação aos fatos ocorridos entre julho de 2008 e janeiro de 2009; 
c) violação aos princípios do contraditório e ampla defesa, uma vez que foi denegada a possibilidade de produção de prova técnica; 
d) ausência de responsabilidade civil, em face da inexistência de provas entre o nexo causal entre o empreendimento Buena Vista e os danos ocorridos. 
8.Da independência das instâncias judicial e administrativa
9.Alega o recorrente a ocorrência de litispendência, uma vez que a instauração de ação civil púbica (0807522-64.2015.4.05.8400) versando sobre o mesmo objeto teria o condão de extinguir o processo de tomada de contas especial, particularmente pela possibilidade de decisões contraditórias.
Análise
10.Pretende o recorrente a extinção do processo de TCE, uma vez que a instauração de ação de improbidade administrativa teria efeitos que pudessem vincular o julgamento do procedimento de tomada de contas especial no Tribunal de Contas da União.
11.Cumpre desde logo assentar a competência constitucional do TCU para julgar as contas dos administradores públicos e daqueles que derem causa a perda, extravio ou outra irregularidade de que resulte prejuízo ao erário, aplicando aos responsáveis as sanções cabíveis, no caso de ilegalidade de despesa ou irregularidade de contas, conforme fez no presente caso. Nesse sentido, assim dispõe a Carta Magna:
Art. 71. O controle externo, a cargo do Congresso Nacional, será exercido com o auxílio do Tribunal de Contas da União, ao qual compete:
 (...) 
II - julgar as contas dos administradores e demais responsáveis por dinheiros, bens e valores públicos da administração direta e indireta, incluídas as fundações e sociedades instituídas e mantidas pelo Poder Público federal, e as contas daqueles que derem causa a perda, extravio ou outra irregularidade de que resulte prejuízo ao erário público;
 (...) 
VIII - aplicar aos responsáveis, em caso de ilegalidade de despesa ou irregularidade de contas, as sanções previstas em lei, que estabelecerá, entre outras cominações, multa proporcional ao dano causado ao erário;
IX - assinar prazo para que o órgão ou entidade adote as providências necessárias ao exato cumprimento da lei, se verificada ilegalidade;
12.Portanto, em razão dos aludidos dispositivos constitucionais, não cabe ao TCU simplesmente acatar o resultado de eventual investigação judicial, deixando assim de exercer a competência que lhe outorga a Carta Magna. Cabe-lhe, sim, apurar, conforme o fez, e segundo critérios seus, se houve ou não a correta aplicação dos recursos públicos federais em comento.
13.Esse entendimento do TCU acerca da independência das instâncias encontra respaldo também na jurisprudência do STF a respeito do assunto, consoante se observa dos seguintes julgados daquela Suprema Corte:
O Plenário do Supremo Tribunal Federal tem reiterado a independência das instâncias penal e administrativa afirmando que aquela só repercute nesta quando conclui pela inexistência do fato ou pela negativa de sua autoria". (MS 21.708, rel. Min. Maurício Corrêa, DJ 18.05.01, 22.438, rel. Min . Moreira Alves, DJ 06.02.98, 22.477, rel. Min. Carlos Velloso, DJ 14.11.97, 21 .293, rel. Min. Octavio Gallotti, DJ 28.11.97) . Segurança denegada. (Mandado de Segurança nº 23188/RJ; Relatora Min. ELLEN GRACIE; Julgamento em 28/11/2002; Tribunal Pleno; in DJ 19/12/2002, p.71) 
***
O primeiro argumento, no sentido de que a decisão da Justiça Militar, decisão definitiva, circunscrevera o alcance ao período de setembro/84 a julho/85, não tem procedência, dado que as instâncias penal, civil e administrativa são autônomas, observando-se, apenas, que faz coisa julgada no cível a sentença penal que reconhecer ter sido o ato praticado em estado de necessidade, em legítima defesa, em estrito cumprimento do dever legal ou no exercício regular de direito (CPP, art. 65; Cód. Civil, art. 160, I) , refletindo, também, no cível, a sentença penal que reconhecer a inexistência material do fato ou da autoria (CPP, art. 66; Cód. Civil, art. 1.525) . (Trecho do voto do Ministro CARLOS VELLOSO nos autos do Mandado de Segurança nº 21.468-CE - Relator Ministro Ilmar Galvão, RTJ 143/875) (grifou-se) 
***
EMENTA. MANDADO DE SEGURANÇA. SERVIDOR PÚBLICO DEMITIDO POR ILÍCITO ADMINISTRATIVO. SIMULTANEIDADE DE PROCESSOS ADMINISTRATIVO E PENAL. INDEPENDÊNCIA DAS INSTÂNCIAS. PRECEDENTES. Esta Corte tem reconhecido a autonomia das instâncias penal e administrativa, ressalvando as hipóteses de inexistência material do fato, negativa de sua autoria e de fundamento lançado na instância administrativa referente a crime contra a administração pública. Precedentes: MS nº 21.029, CELSO DE MELLO, DJ de 23.09.94; MS nº 21.332, NÉRI DA SILVEIRA, DJ de 07.05.93, e 21.294, de SEPÚLVEDA PERTENCE, julgado em 23.10.91; e MS nº 22.076, Relator para o acórdão Min. Maurício Corrêa. Segurança denegada.
14.Assim, em razão da independência entre as instâncias judicial e administrativa, reconhecida inclusive pelo STF, nenhum óbice há ao exercício pelo TCU de sua competência constitucional de julgar as contas daqueles que derem causa a perda, extravio ou outra irregularidade de que resulte prejuízo ao erário, condenando-os ao ressarcimento do dano causado e aplicando-lhes as demais sanções cabíveis, exceto se sentença proferida pelo Poder Judiciário na esfera penal vier a declarar a inexistência do fato ou a negativa da autoria, o que não é o caso.
15.Portanto, também por serem diversos os objetos da ação judicial e do processo administrativo de tomada de contas especial e tendo-se em conta ainda a independência das instâncias, verifica-se que o resultado de eventual ação judicial é independente do resultado do julgamento do processo em comento.
16.Da imprescritibilidade da ação de ressarcimento do Erário e da aplicação do prazo decenal para aplicação de multas
17.Alega o recorrente a incidência do prazo quinquenal previsto na Lei 7.347/85 (ação civil pública) e na Lei 4.717/65 (ação popular) , tomando como prazo inicial o intervalo temporal entre julho de 2008 e janeiro de 2009.
Análise
18.A atuação do TCU tem por objetivo a recomposição do erário. E ao assim agir, o Tribunal de Contas da União encontra salvaguarda na Magna Carta em face do instituto da prescrição, conforme dispõe a parte final do art. 37, § 5º: "A lei estabelecerá os prazos de prescrição para ilícitos praticados por qualquer agente, servidor ou não, que causem prejuízos ao erário, ressalvadas as respectivas ações de ressarcimento".
19.Tem-se, assim, que, nos termos do citado artigo 37, parágrafo 5º, in fine, da CF/88, as ações que visam ao ressarcimento do erário - a exemplo da tomada de contas em comento - são imprescritíveis, não tendo incidência analógica do prazo quinquenal previsto na Lei de Procedimento Administrativo.
20.Conforme ensina o Professor José Afonso da Silva (in Curso de Direito Constitucional Positivo, 9ª Edição, Malheiros Editores, pág. 574) , verbis: 
A prescritibilidade, como forma de perda da exigibilidade de direito, pela inércia de seu titular, é um princípio geral do direito. Não será, pois, de estranhar que ocorram prescrições administrativas sob vários aspectos, quer quanto às pretensões de interessados em face da Administração, quer quanto às desta em face de administrados. Assim é especialmente em relação aos ilícitos administrativos. Se a Administração não toma providências à sua apuração e à responsabilização do agente, a sua inércia gera a perda do seu ius persequendi.  É o princípio que consta do art. 37, § 5º, que dispõe:  A lei estabelecerá os prazos de prescrição para ilícitos praticados por qualquer agente, servidor ou não, que causem prejuízo ao erário, ressalvadas as respectivas ações de ressarcimento.  Vê-se, porém, que há uma ressalva ao princípio. Nem tudo prescreverá. Apenas a apuração e punição do ilícito, não, porém, o direito da Administração ao ressarcimento, à indenização, do prejuízo causado ao erário. É uma ressalva constitucional e, pois, inafastável, mas, por certo, destoante dos princípios jurídicos, que não socorrem quem fica inerte (dormientibus non sucurrit ius) . Deu-se assim à Administração inerte o prêmio da imprescritibilidade na hipótese considerada.
21.Esse é o entendimento do Egrégio Superior Tribunal de Justiça, consoante se extrai dos precedentes a seguir transcritos:
AGRAVO REGIMENTAL EM AGRAVO DE INSTRUMENTO. DIREITO ADMINISTRATIVO. LICITAÇÃO. AÇÃO CIVIL PÚBLICA. RESSARCIMENTO. TOMADA DE CONTAS. DANO AO ERÁRIO. IMPRESCRITIBILIDADE. AGRAVO IMPROVIDO. 1. A ação de ressarcimento dos prejuízos causados ao erário é imprescritível. Precedentes. 2. Agravo regimental improvido. (AgRg no Ag 1224532/SP, Rel. Ministro HAMILTON CARVALHIDO, PRIMEIRA TURMA, julgado em 03/02/2011, DJe 10/02/2011) 
ADMINISTRATIVO. TOMADA DE CONTAS ESPECIAL. DANO AO ERÁRIO. RESSARCIMENTO. IMPRESCRITIBILIDADE. MULTA. PRESCRIÇÃO QÜINQÜENAL. ART. 1º DA LEI 9.873/1999. INAPLICABILIDADE. 1. A pretensão de ressarcimento por prejuízo causado ao Erário é imprescritível. Por decorrência lógica, tampouco prescreve a Tomada de Contas Especial no que tange à identificação dos responsáveis por danos causados ao Erário e à determinação do ressarcimento do prejuízo apurado. Precedente do STF.  (...) 4. Recursos Especiais parcialmente providos para afastar a prescrição relativamente ao ressarcimento por danos causados ao Erário. (REsp 894539 / PI, Rel. Ministro HERMAN BENJAMIN, SEGUNDA TURMA, julgado em 02/10/2007, DJe 14/05/2008) 
22.O Plenário do Supremo Tribunal Federal, no julgamento do Mandado de Segurança n. 26.210, igualmente fixou tese da imprescritibilidade das ações de ressarcimento por danos ao erário: 
EMENTA: MANDADO DE SEGURANÇA. TRIBUNAL DE CONTAS DA UNIÃO. BOLSISTA DO CNPq. DESCUMPRIMENTO DA OBRIGAÇÃO DE RETORNAR AO PAÍS APÓS TÉRMINO DA CONCESSÃO DE BOLSA PARA ESTUDO NO EXTERIOR. RESSARCIMENTO AO ERÁRIO. INOCORRÊNCIA DE PRESCRIÇÃO. DENEGAÇÃO DA SEGURANÇA. I - O beneficiário de bolsa de estudos no exterior patrocinada pelo Poder Público, não pode alegar desconhecimento de obrigação constante no contrato por ele subscrito e nas normas do órgão provedor. II - Precedente: MS 24.519, Rel. Min. Eros Grau. III - Incidência, na espécie, do disposto no art. 37, § 5º, da Constituição Federal, no tocante à alegada prescrição. IV - Segurança denegada. (grifamos; MS 26210/DF; Relator (a) :  Min. RICARDO LEWANDOWSKI; Julgamento:  04/09/2008; Órgão Julgador:  Tribunal Pleno) 
23.A jurisprudência do Supremo Tribunal Federal está pacificada nesse sentido, conforme se extrai dos recentes julgados de ambas as suas turmas:
EMENTA: AGRAVO REGIMENTAL NO RECURSO EXTRAORDINÁRIO COM AGRAVO. ADMINISTRATIVO E CONSTITUCIONAL. 1) AÇÃO DE RESSARCIMENTO AO ERÁRIO: IMPRESCRITIBILIDADE. PRECEDENTES. 2) OCORRÊNCIA DE DANO: NECESSIDADE DE REEXAME DE PROVAS. SÚMULA N. 279 DO SUPREMO TRIBUNAL FEDERAL. AGRAVO REGIMENTAL AO QUAL SE NEGA PROVIMENTO. (ARE 772852 AgR, Relator (a) :  Min. CÁRMEN LÚCIA, Segunda Turma, julgado em 11/03/2014, PROCESSO ELETRÔNICO DJe-057 DIVULG 21-03-2014 PUBLIC 24-03-2014) 
EMENTA Agravo regimental no recurso extraordinário. Alegada ausência de esgotamento de instância, em virtude da não interposição de embargos de divergência. Não ocorrência. Medida cautelar preparatória de futura ação de ressarcimento. Imprescritibilidade pacificamente reconhecida pela Corte. 1. Não há que se falar em ausência de esgotamento de instância, pois o recurso de embargos de divergência, dado seu caráter facultativo, não se enquadra dentre os recursos ordinários, a que alude o verbete da Súmula nº 281 da Corte. 2. A discussão sobre a natureza da ação civil pública em tela, se de improbidade administrativa ou de ressarcimento por supostos danos causados ao erário, bem como sobre sua eventual imprescritibilidade, não prescinde da análise dos fatos e das provas dos autos, a qual é incabível na via extraordinária, a teor do disposto na Súmula nº 279 da Corte. 3. Agravo regimental não provido. (RE 601707 AgR, Relator (a) :  Min. DIAS TOFFOLI, Primeira Turma, julgado em 29/10/2013, ACÓRDÃO ELETRÔNICO DJe-233 DIVULG 26-11-2013 PUBLIC 27-11-2013) 
Ementa: AGRAVO REGIMENTAL NO AGRAVO DE INSTRUMENTO. DIREITO ADMINISTRATIVO. DANO AO ERÁRIO. ARTIGO 37, §5º, DA CF. IMPRESCRITIBILIDADE. PRECEDENTES. PRETENSÃO DE REJULGAMENTO DA CAUSA PELO PLENÁRIO E ALEGAÇÃO DE NECESSIDADE DE DEMONSTRAÇÃO DE DANO CONCRETO PARA SE IMPOR A CONDENAÇÃO AO RESSARCIMENTO EM RAZÃO DO DANO CAUSADO À ADMINISTRAÇÃO PÚBLICA. SUBMISSÃO DA MATÉRIA A REEXAME PELO PLENÁRIO DO SUPREMO TRIBUNAL FEDERAL. AGRAVO REGIMENTAL PROVIDO, DETERMINANDO-SE O PROCESSAMENTO DO RECURSO OBSTADO NA ORIGEM. 1. O Supremo Tribunal Federal tem jurisprudência assente no sentido da imprescritibilidade das ações de ressarcimentos de danos ao erário. Precedentes: MS n.º 26210/DF, Tribunal Pleno, Relator o Ministro Ricardo Lewandowski, 10.10.2008; RE n.º 578.428/RS-AgR, Segunda Turma, Relator o Ministro Ayres Britto, DJe 14.11.2011; RE n.º 646.741/RS-AgR, Segunda Turma, Relator o Ministro Gilmar Mendes, DJe 22.10.2012; AI n.º 712.435/SP-AgR, Primeira Turma, Relatora a Ministra Rosa Weber, DJe 12.4.2012. 2. Agravo regimental. Pleito formalizado no sentido de submeter o tema a reexame do Plenário da Corte. Cabimento da pretensão, porquanto entendo relevante a questão jurídica e aceno com a necessidade de reapreciação da matéria pelo Supremo Tribunal Federal. 3. Agravo regimental provido, determinando-se o processamento do recurso extraordinário obstado pelo Tribunal de origem. (AI 819135 AgR, Relator (a) :  Min. LUIZ FUX, Primeira Turma, julgado em 28/05/2013, ACÓRDÃO ELETRÔNICO DJe-161 DIVULG 16-08-2013 PUBLIC 19-08-2013) 
24.	Importante ressaltar que, mais recentemente, o Plenário do Supremo Tribunal Federal, no julgamento do RE 669069, com repercussão geral, decidiu pela prescritibilidade das ações de reparação de danos à Fazenda Pública decorrentes de ilícito civil:
Ementa: CONSTITUCIONAL E CIVIL. RESSARCIMENTO AO ERÁRIO. IMPRESCRITIBILIDADE. SENTIDO E ALCANCE DO ART. 37, § 5º, DA CONSTITUIÇÃO. 1. É prescritível a ação de reparação de danos à Fazenda Pública decorrente de ilícito civil. 2. Recurso extraordinário a que se nega provimento.  (grifamos; RE 669069/MG; Relator (a) :  Min. TEORI ZAVASKI; Julgamento:  03/02/2016; Órgão Julgador:  Tribunal Pleno) 
25.É de se destacar que a decisão supra foi objeto de Embargos de Declaração opostos pelo Procurador-Geral da República, o qual, em sua peça recursal, buscou, entre outras coisas, aclarar o sentido da expressão "ilícito civil". Ao julgar os referidos Embargos, o STF assim se manifestou:
Ementa: PROCESSUAL CIVIL. EMBARGOS DE DECLARAÇÃO NO RECURSO EXTRAORDINÁRIO. RESSARCIMENTO AO ERÁRIO. DANO DECORRENTE DE ILÍCITO CIVIL. PRESCRITIBILIDADE. SENTIDO ESTRITO DA EXPRESSÃO "ILÍCITO CIVIL", DELIMITADO PELO ACÓRDÃO EMBARGADO. FIXAÇÃO DO TERMO INICIAL DO PRAZO PRESCRICIONAL. MATÉRIA INFRACONSTITUCIONAL. MODULAÇÃO DE EFEITOS DA TESE FIRMADA NO ACÓRDÃO EMBARGADO. NÃO DEMONSTRAÇÃO DE MOTIVO RELEVANTE DE INTERESSE SOCIAL OU DE SEGURANÇA JURÍDICA. REDISCUSSÃO DE QUESTÕES DECIDIDAS. IMPOSSIBILIDADE. EMBARGOS DE DECLARAÇÃO REJEITADOS.  (grifamos; RE 669069 ED/MG; Relator (a) :  Min. TEORI ZAVASKI; Julgamento:  16/06/2016; Órgão Julgador:  Tribunal Pleno) 
26.Nota-se que a ementa supra (Embargos de Declaração) explicita que o sentido da expressão "ilícito civil" foi devidamente estabelecido quando do julgamento do RE 669069, nos termos do Voto do Exmo. Ministro Teori Zavaski, que conduziu o julgamento dos Embargos de Declaração:
3. Nos debates travados na oportunidade do julgamento ficou clara a opção do Tribunal de considerar como ilícito civil os de natureza semelhante à do caso concreto em exame, a saber: ilícitos decorrentes de acidente de trânsito. O conceito, sob esse aspecto, deve ser buscado pelo método de exclusão: não se consideram ilícitos civis, de um modo geral, os que decorrem de infrações ao direito público, como os de natureza penal, os decorrentes de atos de improbidade e assim por diante. Ficou expresso nesses debates, reproduzidos no acórdão embargado, que a prescritibilidade ou não em relação a esses outros ilícitos seria examinada em julgamento próprio.
27.Por isso mesmo, recentemente, o Supremo Tribunal Federal reconheceu a repercussão geral de dois temas relacionados à prescritibilidade da pretensão de ressarcimento ao erário: (a) Tema 897 - "Prescritibilidade da pretensão de ressarcimento ao erário em face de agentes públicos por ato de improbidade administrativa"; e (b) Tema 899 - "Prescritibilidade da pretensão de ressarcimento ao erário fundada em decisão de Tribunal de Contas".
28.Desse modo, se dúvidas ainda houvesse, é evidente que as pretensões de ressarcimento decorrentes de atos tipificados como ilícitos de improbidade administrativa, assim como aquelas fundadas em decisões das Cortes de Contas, não foram abrangidas pela tese fixada no julgado embargado.
29.Pelo acima exposto, observa-se que não assiste razão ao recorrente quando afirma a ocorrência da prescrição. Ora, ao interpretar o art. 37, § 5º, da Constituição Federal e firmar a tese da imprescritibilidade das ações de reparação de dano movidas pelo Estado, fundadas em decisões das Cortes de Contas, o STF fez a devida ponderação de princípios constitucionais. E ao fazê-lo, entendeu ser a dita imprescritibilidade compatível com os princípios da segurança jurídica e da razoabilidade.
30.Quanto à aplicação das sanções previstas na Lei 8.443/92, o Tribunal resolveu por definitivo o incidente de uniformização de jurisprudência no TC-Processo 030.926/2015-7 (Acórdão 1441/2016-TCU-Plenário) , pacificando o entendimento de que a pretensão punitiva do Tribunal de Contas da União subordina-se ao prazo geral de prescrição indicado no art. 205 do Código Civil de 10 anos, sendo contada a partir da data de ocorrência da irregularidade sancionada, verbis:
9.1.1. a pretensão punitiva do Tribunal de Contas da União subordina-se ao prazo geral de prescrição indicado no art. 205 do Código Civil;
9.1.2. a prescrição a que se refere o subitem anterior é contada a partir da data de ocorrência da irregularidade sancionada, nos termos do art. 189 do Código Civil;
9.1.3. o ato que ordenar a citação, a audiência ou oitiva da parte interrompe a prescrição de que trata o subitem 9.1.1, nos termos do art. 202, inciso I, do Código Civil;
9.1.4. a prescrição interrompida recomeça a correr da data em que for ordenada a citação, a audiência ou oitiva da parte, nos termos do art. 202, parágrafo único, parte inicial, do Código Civil;
9.1.5. haverá a suspensão da prescrição toda vez que o responsável apresentar elementos adicionais de defesa, ou mesmo quando forem necessárias diligências causadas por conta de algum fato novo trazido pelos jurisdicionados, não suficientemente documentado nas manifestações processuais, sendo que a paralisação da contagem do prazo ocorrerá no período compreendido entre a juntada dos elementos adicionais de defesa ou da peça contendo o fato novo e a análise dos referidos elementos ou da resposta da diligência, nos termos do art. 160, §2º, do Regimento Interno;
9.1.6. a ocorrência desta espécie de prescrição será aferida, independentemente de alegação da parte, em cada processo no qual haja intenção de aplicação das sanções previstas na Lei 8.443/1992;
9.1.7. o entendimento consubstanciado nos subitens anteriores será aplicado, de imediato, aos processos novos (autuados a partir desta data) bem como àqueles pendentes de decisão de mérito ou de apreciação de recurso por este Tribunal;
31.No caso concreto, a determinação para a citação do responsável ocorreu em 27/7/2015 (peça 19) , servindo como termo interruptivo da prescrição, segundo o entendimento fixado no Acórdão 1441/2016-TCU-Plenário (item 9.1.3) , inexistindo prescrição decenal para aplicação de sanções em relação aos fatos ocorridos no período de julho de 2008 e janeiro de 2009.
32.Da análise da alegação de violação aos princípios do contraditório e ampla defesa, em face da negativa de produção de provas, e da análise 
33.O recorrente aduz que a complexidade da matéria objeto da TCE demandava vasta produção de provas e que teria ocorrido violação aos princípios do contraditório, da ampla defesa e do devido processo legal, quando da negativa de produção de produção de provas.
Análise
34.No que concerne ao pedido de produção probatória (pedido de produção de prova técnica) , inexiste previsão legal ou regimental para que o responsável exija a sua produção nos processos de tomada de contas especial conduzidos por este Tribunal de Contas da União, não havendo impedimento para que o responsável, ao apresentar suas alegações de defesa ou no recurso interposto, requeira a juntada de eventuais laudos periciais que lhe fossem favoráveis, conforme lhe faculta o art. 162 do Regimento Interno do Tribunal de Contas da União in verbis:
As provas que a parte quiser produzir perante o Tribunal devem sempre ser apresentadas de forma documental, mesmo as declarações pessoais de terceiros
35.O Pretório Excelso já declarou a plena validade do mencionado art. 162 ao julgar o MS 26.108, conforme ementa a seguir:
EMENTA: MANDADO DE SEGURANÇA. ATO DO TRIBUNAL DE CONTAS DA UNIÃO. DESFALQUE DE VALORES EM CONTAS DA CAIXA ECONÔMICA FEDERAL. CONDENAÇÃO DO IMPETRANTE. DIREITO À AMPLA DEFESA E CONTRADITÓRIO OBSERVADOS NO PROCESSO ADMINISTRATIVO DE TOMADA DE CONTAS. CONJUNTO PROBATÓRIO DETIDAMENTE ANALISADO. AUSÊNCIA DE VÍCIOS DE LEGALIDADE DA DECISÃO ORA ATACADA. INEXISTÊNCIA DE DIREITO LÍQUIDO E CERTO. SEGURANÇA DENEGADA. (MS 26108, Relator (a) :  Min. CÁRMEN LÚCIA, Primeira Turma, julgado em 14/02/2012, ACÓRDÃO ELETRÔNICO DJe-054 DIVULG 14-03-2012 PUBLIC 15-03-2012) 
.....................
"Conforme mencionado nas informações prestadas pelo Presidente do Tribunal de Contas da União quanto à alegada restrição de produção de prova testemunhal:
"Quanto ao protesto genérico de produção de provas (oitiva de testemunhas, audiência pessoal do interessado) , deve-se destacar que as normas que regem o procedimento no âmbito do TCU não preveem a utilização dos aludidos meios de prova. Não obstante, o Regimento Interno prevê em seu art. 162 que:
'Art. 162. as provas que a parte quiser produzir perante o Tribunal devem sempre ser apresentadas de forma documental, mesmo as declarações pessoais de terceiros'.
Disso não se valeu o ora impetrante, porquanto deixou de juntar aos autos qualquer declaração de terceiros" (fl. 642) .
Evidente, portanto, que não houve limitação quanto à possibilidade de produção de prova pelo Impetrante no processo administrativo em questão, apenas ele não se valeu dos meios procedimentais previsto no Regimento Interno do Tribunal de Contas da União.
 (...) 
Do exame atento dos autos, há de se concluir que as alegações trazidas pelo Impetrante foram exaustivamente apreciadas pelo Tribunal de Contas da União, que permitiu a ele defesa e devida produção de provas, pelo que a decisão ora atacada não apresenta qualquer vício de legalidade que induza a concessão da ordem pleiteada."
36.O Supremo Tribunal Federal, inclusive, já se manifestou especificamente acerca da desnecessidade de produção de prova pericial nos processos perante o TCU, conforme comprovam os precedentes a seguir:
MANDADO DE SEGURANÇA. DECISÃO DO TRIBUNAL DE CONTAS DA UNIÃO, QUE CONDENOU EX-PREFEITO MUNICIPAL AO PAGAMENTO DE MULTA. ALEGADA ILEGALIDADE, QUE CONSISTIRIA EM NÃO HAVER SIDO DETERMINADA A REALIZAÇÃO DE PERÍCIA PARA MENSURAÇÃO DAS OBRAS REALIZADAS. ADEMAIS, TERIA O IMPETRANTE SIDO PUNIDO COM BASE EM LEI AINDA NÃO VIGENTE AO TEMPO DOS FATOS APURADOS. 
Irrogações improcedentes, tendo em vista, primeiramente, que o impetrante foi punido não apenas por aplicação irregular de verba pública, mas também, e principalmente, por ausência de prestação de contas, o que tornou prescindível a perícia técnica reclamada; e, em segundo lugar, porque, contrariamente ao alegado, foi ele punido com base no DL n. 199/67, vigente a época dos fatos. 
Segurança denegada.
 (MS 21590, Relator (a) :  Min. ILMAR GALVÃO, Tribunal Pleno, julgado em 11/03/1993, DJ 16-04-1993 PP-06432 EMENT VOL-01699-02 PP-00359) 
EMENTA: MANDADO DE SEGURANÇA. TOMADA DE CONTAS ESPECIAL. TRIBUNAL DE CONTAS DA UNIÃO. PLANO NACIONAL DE QUALIFICAÇÃO DO TRABALHADOR - PLANFOR. IRREGULARIDADES NA APLICAÇÃO DE RECURSOS DO FUNDO DE AMPARO AO TRABALHADOR - FAT. ILEGALIDADE DA CELEBRAÇÃO DE TERMO ADITIVO. RESPONSABILIDADE ADMINISTRATIVA. APLICAÇÃO DE MULTA A EX-GESTOR PÚBLICO. PRODUÇÃO DE PROVAS TESTEMUNHAIS, PERICIAIS E REQUISIÇÃO DE DOCUMENTOS. INDEFERIMENTO. EXAME RESTRITO ÀS PROVAS DOCUMENTAIS. NÃO OCORRÊNCIA DE CONTRARIEDADE ÀS GARANTIAS DO DEVIDO PROCESSO LEGAL, DO CONTRADITÓRIO E DA AMPLA DEFESA. SEGURANÇA DENEGADA.
 (MS 29137, Relator (a) :  Min. CÁRMEN LÚCIA, Segunda Turma, julgado em 18/12/2012, PROCESSO ELETRÔNICO DJe-039 DIVULG 27-02-2013 PUBLIC 28-02-2013) 
37.Isso porque as modalidades processuais do TCU, ainda que regidas pelo formalismo moderado e pela busca da verdade real, devem seguir minimamente o sistema preclusivo, sob pena de se inviabilizar a marcha processual e o cumprimento do desiderato do processo, que é chegar a uma manifestação conclusiva sobre a irregularidade, sob pena inclusive de ofensa ao princípio constitucional da razoável duração do processo, previsto no inciso LXXVIII do art. 5º da CF/1988.
38.Da análise da responsabilidade civil da Brasil Empreendimentos em face da alegação de inexistência de provas entre o nexo causal entre o empreendimento Buena Vista e os danos ocorridos
39.Assevera que as obras foram precedidas de licenças ambientais expedidas em 2006, com aprovação dos sistemas de destinação de esgoto e de terraplenagem, drenagem e pavimentação, sendo que o processo de licenciamento, submetido ao Poder Judiciário, foi julgado regular. Entende que os problemas ambientais, advindos desde o ano de 2004, deveriam ser imputados a ações e omissões do DNIT, sendo que a implementação do conjunto habitacional não teve relação com os danos causados à rodovia federal, tendo o recorrente advertido o órgão federal sobre a situação.
40.Alega a inexistência de relação de causalidade com o dano, uma vez que o parecer técnico proferido pelo Geólogo Roberto Luiz Curioso da Silva, no bojo da ação civil pública proposta pelo Ministério Público Estadual, afirmou a ausência de responsabilidade do empreendimento imobiliário. Apresenta o Ofício 709/2017 IDEMA (peça 79, p. 1) remetido ao Juízo da Ação Civil Pública 0807522-64.2015.4.05.8400 contendo, em anexo, a Perícia Ambiental produzida, em fevereiro de 2011, pela equipe técnica do IDEMA (peça 79, p. 2-23) , elaborado após vistoria realizada em 24/1/2011 na rodovia (peça 79, p. 24-26) que indicaria a responsabilidade do DNIT nas irregularidades indicadas.
Análise
41.Considerando que existem limitações para a produção probatória no âmbito do processo de tomada de contas especial, há de se conceder certo peso a prova pericial produzida em processo judicial (ação civil pública) e trazida aos autos, uma vez que a elucidação dos fatos decorre de afirmação de especialista da área ambiental, ressaltando que o perito judicial possui distanciamento e isenção das partes, concedendo alto grau de veracidade as afirmações contidas no laudo.
42.A prova técnica colacionada nos autos (peça 41, p. 46-116) , qual seja, parecer técnico do Geólogo Roberto Luiz Curioso da Silva, elaborado em dezembro de 2009, é categórica em afastar qualquer responsabilidade do empreendimento imobiliário, uma vez que: (a) a vegetação não era fixadora de dunas (peça 41, p. 110 e 113) e (b) os projetos de esgotamento e drenagem superficial não foram lesivos ao meio ambiente e observaram as legislações ambientais e urbanísticas vigentes (peça 41, p. 111-115) , afastando o nexo de causalidade.
43.Verifica-se que a sentença de improcedência da ação civil pública 0004377-91.2006.8.20.0124 (peça 42, p. 16-127) adotou a prova técnica como fundamento de validade das licenças ambientais concedidas, entendendo que o empreendimento atendeu às exigências do desenvolvimento sustentável, verbis:
Com tais considerações, constato que no caso concreto, a partir das informações de todas as condicionantes quando da expedição da licença de instalação, o empreendimento, além de atender às exigências ambientais feitas pelo IDEMA, enquadra-se como um daqueles que, a meu sentir, adequa-se à noção de desenvolvimento sustentável, contrariamente da maioria dos imóveis localizados na região próxima ao Rio Pitimbú.
 (peça 42, p. 125) 
44.Note-se que a prova, ainda que produzida em período anterior ao processo de erosão que é objeto de ressarcimento no âmbito da tomada de contas especial, evidencia uma situação de fato favorável ao afastamento da responsabilidade do empreendimento habitacional, uma vez que sua construção foi precedida de licenças ambientais expedidas validamente pelo Poder Público, permitindo edificações no local, sujeitas aos projetos de esgotamento e drenagem contidos na licença ambiental concedida.
45.Merece reflexão o fato de que a licença ambiental é a declaração da Administração de que a execução da obra segundo os seus parâmetros gera uma presunção relativa de que a obra não é causadora de impactos ambientais. De outra sorte, não existindo elementos que apontem falha na concessão do licenciamento ambiental, não se pode afirmar que a pessoa jurídica, mesmo indiretamente, tenha desempenhado atividade degradatória do meio ambiente, nos termos do art. 3o, IV da Lei 6.938/81 (definição de poluidor) .
46.Ora, considerando que o v. acórdão afastou responsabilidade pela ausência de exigência prévia de estudo de impacto ambiental e relatório de impacto sobre o meio ambiente (item 38, peça 54, p. 5) , ao afirmar que a competência seria do órgão ambiental local para determinar a necessidade de EIA/RIMA (item 31, p. 54, p. 4) , resta evidenciado que a responsabilidade somente poderia ser atribuída ao particular se houvesse ação ou omissão relevante que agravasse a situação que resultou na causação dos danos ambientais.
47.No caso, o fundamento de condenação contido no item 48 do voto condutor do Acórdão, qual seja, a menção na licença de instalação de que a responsabilidade por eventuais danos causados seria do empreendedor, ainda que fosse aplicável a teoria do risco produzido (afastando alegações de culpabilidade do agente responsável) , não pode subsistir à luz das afirmações técnicas e da própria decisão judicial que julgou legítimas as licenças ambientais, no sentido de que a implementação do condomínio habitacional não promoveu qualquer agravamento na situação precária anteriormente existente.
48.Mesmo com a incidência do Código Civil (art. 927) , na esteira de que a natureza da atividade imporia a obrigação de reparação do dano sem a perquirição de culpa, faz-se necessária a avaliação do nexo de causalidade entre a ação e o resultado. Ora, se a vegetação era antrópica, se o Condomínio não estava inserido na área de proteção ambiental do Rio Pitimbú e inserido em área de adensamento (peça 42, p. 186, Acórdão 2011.002513-0, reportando-se ao parecer do IDEMA) , se os projetos de esgotamento e drenagem eram adequados segundo o juízo da Administração, é razoável admitir que a atividade desempenhada não alterou o risco de deterioração previamente existente no local.
49.Destaque-se que, no Direito Brasileiro, a imposição de responsabilidade sem indagação do nexo de causalidade apenas é possível em caso de atentados terroristas ou atos de guerra (Lei 10.309/2001 e 10.744/2003) , sendo que, no caso em tela, há de se observar o risco produzido, qual seja, a análise do nexo de causalidade que decorre da inauguração da atividade potencialmente danosa, não sendo possível afirmar, ao menos com os elementos presentes na tomada de contas especial, a existência de nexo de causalidade.
conclusões
50.Em atenção ao princípio de independência de instâncias, a instauração de processo de ação civil pública em concomitância com a tomada de contas especial não tem o condão de extinguir o processo em curso na Corte de Contas, excetuada a sentença na esfera criminal que declarasse a inexistência do fato ou a negativa de autoria, não sendo o caso em tela.
51.A exigência em processo de tomada de contas especial da reparação dos danos causados é imprescritível, conforme julgamentos colhidos na jurisprudência. No que tange a imputação de penalidades de multa, incide o prazo decenal previsto no Código Civil, segundo a intepretação contida no Acórdão 1441/2016-TCU-Plenário (Rel. Min. Benjamin Zymler) .
52.A produção de provas técnicas não tem previsão no regimento interno, cabendo ao recorrente trazer aos autos eventuais provas produzidas. Contudo, a prova técnica produzida em sede judicial tem o condão, no caso concreto, de afastar a responsabilidade do recorrente, uma vez que restou demonstrada a ausência de nexo de causalidade entre as ações do responsável e os danos verificados, uma vez que não se evidenciou o agravamento da situação preexistente na localidade.
PROPOSTA DE ENCAMINHAMENTO
Deste modo, submete-se à consideração superior a presente análise do recurso de reconsideração interposto por Brasil Empreendimentos Imobiliários e Serviços Ltda., contra o Acórdão 2360/2017-TCU-Plenário, para propor, com base nos artigos 32 e 33, da Lei 8.443/92, c/c o artigo 285 do RI/TCU, o provimento ao recurso e o julgamento de regularidade das contas do recorrente, dando ciência a Procuradoria da República no Estado do Rio Grande do Norte."
2.	Em sua cota de participação, o Ministério Público junto ao Tribunal, em Parecer da lavra do Procurador Júlio Marcelo de Oliveira, divergiu da análise e da proposta de encaminhamento da Serur quanto ao seguinte ponto:
	O Ministério Público de Contas da União, com a vênias que se fazem necessárias, discorda, pelos motivos a seguir declinados, da proposta de ser dado provimento ao recurso de reconsideração em exame. 
	Nesse sentido, convém destacar, preliminarmente, que o raciocínio desenvolvido no âmbito da Secretaria de Recursos se pauta em laudo pericial emitido antes de ocorrer o processo de erosão que é objeto de ressarcimento nestes autos de tomada de contas especial. Esse aspecto fragiliza a adoção do citado laudo para se excluir a responsabilização da recorrente, pois o documento versa sobre cenário fático distinto, o qual não se amolda à situação enfrentada pelo TCU ao tempo do Acórdão 2360/2017-TCU-Plenário. 
	Além disso, o MP de Contas avalia que os argumentos recursais relacionados à suposta ausência de nexo de causalidade entre o dano verificado e a conduta da recorrente não possuem o condão de alterar o mérito do processo, restando válidas todas as ponderações deste parquet exaradas ao tempo da prolação do Acórdão 2360/2017-TCU-Plenário. 
	Nesse sentido, por aplicável, faz-se remissão a excerto do parecer (peça 48) , no qual se destacou o porquê de a empresa Brasil Empreendimentos Imobiliários e Serviços Ltda. ser responsabilizada pelo dano retratado nos autos. Veja-se: 
"No tocante à Brasil Empreendimentos Imobiliários e Serviços Ltda., da mesma forma, restou caracterizada a sua responsabilidade solidária no feito. 
A defesa da aludida empresa foi refutada, com propriedade, pelo sr. Auditor (peça 45) , em face sobretudo das seguintes razões: 
a) embora todos os procedimentos técnicos e administrativos a que foi submetido o Condomínio Buena Vista tenham sido regulares, como atesta a documentação juntada, a empresa não se exime de sua responsabilidade, uma vez que a Licença de Instalação (LI) expedida pelo Idema impôs, entre as doze condicionantes, a de que o empreendedor 'será responsável por qualquer acidente ou impacto ambiental (erosão, poluição dos recursos hídricos, etc.) , gerado durante a fase de implantação do empreendimento' (peça 40, pp. 11/2) ;
b) a imputação de responsabilidade à empresa fundamenta-se no parágrafo único do art. 927 do Código Civil Brasileiro, que é uma cláusula geral de responsabilização, in verbis:
"Parágrafo único. Haverá obrigação de reparar o dano, independentemente de culpa, nos casos especificados em lei, ou quando a atividade normalmente desenvolvida pelo autor do dano implicar, por sua natureza, risco para os direitos de outrem."
c) a ausência de Estudos de Impacto Ambiental e Relatório de Impacto ao Meio Ambiente (EIA/RIMA) para o empreendimento torna frágil toda a extensa descrição de procedimentos técnicos e administrativos exigidos da empresa, em face da natureza e do risco envolvidos, ainda que o órgão ambiental não tenha exigido tal procedimento;
d) tivesse a empresa realizado o EIA/RIMA, teria agido com a cautela e a segurança ao meio ambiente que o empreendimento e o local recomendavam, inclusive por ter conhecimento da ocorrência anterior de erosões de terra na localidade, cujo estudo ou relatório de impacto ambiental poderia ter evitado a erosão ocorrida e o dano ao erário, em face das obras realizadas pelo Dnit para reparação da rodovia/drenagem, com recursos públicos;	
e) ao contrário do que expõe a empresa, ao invés de servir à sua defesa, o fato de que eventos de erosão de terra com impacto ambiental na mesma localidade teriam ocorrido antes da instalação do empreendimento só afeta mais ainda sua responsabilização, uma vez que já era conhecido pela empresa o risco do impacto ambiental, o que recomendaria ainda mais o EIA/RIMA para as obras do condomínio;
f) as informações da empresa que derivam para a responsabilização do Dnit por eventuais ações ou omissões em obras realizadas no local do empreendimento e das erosões ocorridas não afastam a responsabilização do dano ao erário por parte do empreendedor, haja vista a natureza e o risco ambiental envolvido na área de cordão dunar em que o condomínio foi instalado."
	Conforme se observa no excerto antes transcrito, a avaliação deste Tribunal ao tempo do acórdão ora combatido adequadamente demonstrou que a recorrente não adotou as cautelas que se faziam necessárias para empreender em local cujo histórico evidenciava a possibilidade de ocorrerem problemas ambientais. A recorrente furtou-se a promover todos os estudos recomendáveis - dentre eles o EIA/RIMA - e assumiu, conforme disposto na Licença de Instalação (LI) do empreendimento, o risco de ser responsabilizada "por qualquer acidente ou impacto ambiental (erosão, poluição dos recursos hídricos, etc.) , gerado durante a fase de implantação do empreendimento".
	Desse modo, entende o MP de Contas que deve ser negado provimento ao recurso de reconsideração interposto pela empresa Brasil Empreendimentos Imobiliários e Serviços Ltda.
III
Ante o exposto, o MP de Contas discorda da proposta de encaminhamento consignada pela Serur e sugere que seja negado provimento ao recurso de reconsideração interposto pela empresa Brasil Empreendimentos Imobiliários e Serviços Ltda., mantendo-se o Acórdão 2360/2017-TCU-Plenário inalterado."
3.	Estando os autos no Gabinete do Relator, o recorrente, Brasil Empreendimentos Imobiliários e Serviços Ltda., apresentou, às peças 105-111, diversos documentos que ensejaram restituição dos autos à Serur para novo exame, nos termos do Despacho de peça 113.
4.	De seu novo exame, a Serur apresentou a instrução de peça 116, a seguir transcrita:
"INTRODUÇÃO
Cuida-se de determinação do E. Relator Min. Aroldo Cedraz para o exame dos novos elementos juntados pelo recorrente às peças 105-110 (peça 113) .
2.	Eis a relação de documentos colacionados pelo recorrente:
	Peça
	Documento

	106
	Sentença no processo 0807522-64.2015.4.05.8400 (ação civil pública) extinguindo a pretensão de ressarcimento de danos ambientais pelo reconhecimento da prescrição quinquenal

	107
	Ag.Reg. RE 1.138.657/RN (STF) : negado provimento ao recurso extraordinário

	108
	Certidão de trânsito em julgado do Ag.Reg. RE 1.138.657

	109
	Julgamento de improcedência da Ação Rescisória 2016.017572-2 buscando o desfazimento do julgamento da ação 0009749-79.2010.8.20.0124 que determinou ao Município de Parnamirim a expedição de habite-se ao empreendimento imobiliário

	110
	Decisão de inadmissão de Recursos Especiais e Extraordinários na ação rescisória 2016.017572-2

DO PRINCÍPIO DE INDEPENDÊNCIA DE INSTÂNCIAS EM RELAÇÃO AOS NOVOS DOCUMENTOS APRESENTADOS
3.Em síntese, os novos documentos colacionados pelo recorrente se referem à ação civil pública 0807522-64.2015.4.05.8400, sendo que a instrução contida na peça 101 já trata da questão de independência de instância judicial (itens 8-15) , no sentido de que o resultado do julgamento de ações judiciais de ressarcimento não tem o condão de influenciar negativamente ou positivamente no julgamento do processo de tomada de contas especial.
4.No mesmo sentido, o encerramento de ação judicial para concessão de "habite-se" (processo 0009749-79.2010.8.20.0124) em favor do empreendimento imobiliário em nada modifica a discussão de mérito do processo de tomada de contas, uma vez que não versa sobre o fundamento principal do processo de tomada de contas especial, principalmente a análise de nexo de causalidade entre o empreendimento imobiliário e a causação de danos ao sistema de escoamento de águas pluviais adjacentes ao pavimento público, uma vez que a ausência de concessão de "habite-se" estava relacionada apenas ao julgamento da ação civil pública:
Assim, em linha de princípio, o único empecilho ao pleito autoral seria a dependência do resultado de outros processos, no caso a Ação Civil Pública e a Ação Cautelar acima mencionadas. Sucede que a Ação Civil Pública, cujo objeto era a anulação das licenças ambientais do Condomínio Buena Vista, fora julgada improcedente por este juízo, tendo sido a sentença mantida pelo egrégio Tribunal de Justiça potiguar, encontrando-se o processo em grau do recurso no STJ, todavia, sem efeito suspensivo, conforme peça acostada aos autos (fls. 204/207) , informação esta confirmada através de consulta ao sítio do Tribunal da Cidadania na internet. Por sua vez a Ação Cautelar já referida foi julgada extinta sem resolução de mérito por ausência de interesse processual, inclusive, com trânsito em julgado do correspondente acórdão, conforme informações colhidas no e-saj, no sítio do Tribunal de Justiça potiguar na internet. Com efeito, não se revela razoável mais manter este processo suspenso aguardando o julgamento definitivo de outro processo, sobretudo porque o que prevalece no momento é uma decisão que vai ao encontro dos interesses da parte autora.
 (Sentença no processo 0009749-79.2010.8.20.0124, DJRN, 11/9/2015) 
DA ANÁLISE DA PRESCRIÇÃO À LUZ DOS ENTENDIMENTOS CONTEMPORÂNOS DA MATÉRIA
5.A questão da prescrição passou por novo tratamento em função do julgamento de repercussão geral no Recurso Extraordinário 636.886 no Supremo Tribunal Federal, bem como a enunciação do tema 899, no sentido de que "é prescritível a pretensão de ressarcimento ao erário fundada em decisão de Tribunal de Contas", merecendo reparo os fundamentos da instrução contida na peça 101.
6.Nas situações em que a prescrição tenha ocorrido por algum dos dois regimes, a Serur tem proposto o sobrestamento do julgamento do recurso, notadamente porque foram opostos embargos ao acórdão proferido no RE 636.886, sendo possível o esclarecimento de pontos importantes da decisão ou mesmo a modulação de seus efeitos, para preservar as ações de controle instauradas com base na jurisprudência até então vigente.
7.Já nas demais situações, em que a prescrição não se operou por nenhum dos dois regimes, é possível o imediato julgamento do recurso, pois o desfecho não se alterará qualquer que seja a premissa adotada (imprescritibilidade, prescritibilidade pelo Código Civil ou prescritibilidade pela Lei 9.873/1999) . 
Da análise da prescrição segundo os critérios do Acórdão 1441/2016-TCU-Plenário (Incidência dos prazos do Código Civil Brasileiro) 
8.No que se refere à pretensão punitiva, o TCU tem tradicionalmente aplicado os critérios definidos no Acórdão 1441/2016-TCU-Plenário, que, em incidente de uniformização de jurisprudência, orientou-se pela aplicação do Código Civil. Por este acórdão, em linhas gerais, a prescrição subordina-se ao prazo geral de dez anos (CC, art. 205) , contado a partir da data da ocorrência do fato e interrompido pelo ato que ordenar a citação, a audiência ou a oitiva da parte.
9.Entre outras razões que justificaram a adoção desse critério destaca-se a de que o citado dispositivo constitui uma cláusula geral a ser empregada sempre que a pretensão for prescritível, mas a lei não estabelecer um prazo específico, como na hipótese.
10.Aplicando essas balizas ao caso em exame, é de se afastar o reconhecimento da prescrição, uma vez que entre a data de ocorrência das diversas irregularidades (30/9/2009, 31/1/2012, 18/4/2012: peça 5, p. 318) , e a efetiva citação do recorrente (28/3/2016 - peças 32 e 38 - data de assinatura do aviso de Recebimento) , houve curso de prazo inferior ao decênio previsto no art. 205 do Código Civil.
11.Considerando a premissa de que as pretensões punitiva e de ressarcimento se submetem ao mesmo regime, conclui-se que não estariam prescritas as pretensões de aplicação de multa e de condenação ao ressarcimento, caso fossem adotados, para ambos os fins, os parâmetros definidos no Acórdão 1441/2016-TCU-Plenário.
A utilização do regime prescricional da Lei 9.873/1999 (MS 32.201) 
12.As discussões levadas a efeito no TC-Processo 030.926/2015-7, em que se deu a uniformização da jurisprudência, evidenciam que houve relevantes discussões no TCU acerca do regime prescricional a ser observado quanto à pretensão punitiva.
13.Acerca dessas discussões, vejam-se também, exemplificativamente, as manifestações do Ministério Público junto ao TCU nos processos TC Processo 018.404/2007-9 e TC Processo 020.635/2004-9, assim como a da Consultoria Jurídica no processo TCU/Conjur Processo 017.625/2020-3, todas com substanciosas contribuições para o debate.
14.Na linha dessas manifestações, observa-se que o Poder Judiciário, historicamente, tem demonstrado reservas quanto à adoção de critérios de direito privado, a exemplo dos previstos no Código Civil, para aferir prescrição em relações submetidas ao direito público.
15.Na ausência de norma específica sobre prescrição, o Judiciário, como regra, entende que os prazos prescricionais devem ser buscados em normas de direito público, até mesmo pelo princípio da simetria.
16.Sabe-se que quando a pretensão é exercida pelo particular contra a Fazenda Pública, há uma norma geral que estabelece prazo de 5 anos para tanto (o Decreto 20.910/1932, recepcionado pela Constituição Federal com força de lei ordinária, segundo o qual "todo e qualquer direito ou ação contra a Fazenda federal, estadual ou municipal, seja qual for a sua natureza, prescrevem em cinco anos contados da data do ato ou fato do qual se originarem") .
17.Pela simetria, na ausência de norma própria, é razoável aplicar o mesmo prazo quando a pretensão se inverte, ou seja, quando for exercida pela Fazenda Pública contra o particular. Das várias decisões nesse sentido, cita-se o pronunciamento do STJ no REsp 1105442/RJ (tema 135 da sistemática de recursos repetitivos) , que adota, na ausência de lei específica, a norma "relativa à prescrição em casos inversos, isto é, prescrição de ações do administrado contra o Poder Público", que tem no Decreto 20.910/1932 a referência geral de prazo, fixado em cinco anos.
18.Também o ministro Benjamin Zymler, em voto proferido no TC Processo 030.926/2015-7, que tratou da uniformização da jurisprudência, observou que "as normas de Direito Público adotam, tanto a favor da administração, como contra ela, o prazo prescricional quinquenal".
19.Assim, no sistema prescricional a incidência de um mesmo prazo, contra ou a favor, é uma relevante diretriz, traduzida no princípio da simetria, a ser considerada em situações de integração do ordenamento (ou seja, na ausência de definição expressa do legislador em outro sentido) .
20.Ainda nessa linha de compreensão, note-se que o RE 636.886 (tema 899) tratou do ressarcimento em si, embora na fase de execução, estabelecendo um prazo quinquenal para a prescrição. Esse aspecto tem especial relevância ao ser considerada a Súmula 150 do STF, segundo a qual "prescreve a execução no mesmo prazo de prescrição da ação".
21.Tal súmula fornece uma segunda diretriz importante para integração do ordenamento, ao introduzir uma outra espécie de simetria, desta feita entre as fases do processo: na ausência de regra legal em contrário, a ação e a execução devem observar os mesmos prazos prescricionais.
22.Logo, até haver norma específica a tratar da prescrição no processo de controle externo (que poderá ser formulada com maior liberdade pelo legislador, comparativamente às limitações próprias da analogia) , a integração do ordenamento deve considerar algumas diretrizes, já referidas, de que:
a) a ação e a execução devem observar um mesmo prazo prescricional (embora seja natural que possuam termos iniciais e causas de interrupção apropriados às respectivas fases) , conforme Súmula 150 do STF;
b) esse prazo deve atuar contra ou favor do titular da pretensão, ante o princípio da simetria, cabendo unicamente ao legislador positivo estabelecer diferenciações em benefício da Fazenda Pública;
c) no que se refere à atuação do controle externo, os critérios devem ser uniformes para a punição e para o ressarcimento, pois significam limites à atividade apuratória do tribunal de contas em si, independentemente do desfecho dessa atuação.
23.Especificamente em casos envolvendo sanções aplicadas pelo TCU, a prescrição foi discutida pelo STF em julgamentos posteriores ao Acórdão 1441/2016-TCU-Plenário. Já há decisões colegiadas de ambas as turmas do STF no sentido de que pretensão punitiva no processo de controle externo é regida pela Lei 9.873/1999 (1ª Turma: MS 32.201, DJe-173, 4/8/2017; 2ª Turma: MS 35.512-AgR, DJe-135, 19/6/2019 e MS 36.067, DJe-234, 28/10/2019) .
24.A matéria foi objeto de minuciosa análise no MS 32.201. Nesse julgamento, após examinar detidamente os fundamentos do Acórdão 1441/2016-TCU-Plenário, que uniformizou a jurisprudência do TCU a respeito, o STF manifestou-se em sentido diverso, retratado na seguinte ementa:
Direito administrativo. Mandado de segurança. Multas aplicadas pelo TCU. Prescrição da pretensão punitiva. Exame de legalidade. 1. A prescrição da pretensão punitiva do TCU é regulada integralmente pela Lei nº 9.873/1999, seja em razão da interpretação correta e da aplicação direta desta lei, seja por analogia. (...) . [grifou-se]
25.Nesse precedente, concluiu-se que "não há nenhuma razão plausível pela qual se deva suprir a alegada omissão [de prazo para a atuação punitiva do TCU] com recurso às normas de direito civil, e não às de direito administrativo".
26.Entendimento similar já havia sido sustentado também nos debates que deram origem ao Acórdão 1441/2016-TCU-Plenário, mais especificamente no voto do ministro Benjamin Zymler, ao apontar que as relações de direito administrativo são assimétricas, havendo uma tendência dos ordenamentos jurídicos em geral em estabelecer prazos distintos para o Poder Público, não se justificando a importação automática das regras de direito civil:
Após melhor refletir sobre a matéria, cheguei à conclusão de que o prazo decenal previsto no Código Civil visa regulamentar relações eminentemente privadas. Por consequência, não caberia extrair do art. 205 do Código Civil (...) a moldura jurídica do prazo prescricional do poder-dever de sancionar do TCU. Ou seja, essa solução jurídica residual deveria ser aplicada somente para o direito de ação de relações privadas não estabelecidas no Código Civil ou em lei específica.
27.Há, em síntese, um conjunto paradigmático de normas que revelam um sistema prescricional próprio das pretensões que envolvem o Poder Público. Após o exame desse vasto conjunto normativo, o STF (notadamente no MS 32.201) considerou inapropriado utilizar a disciplina do Código Civil para reger a prescrição da pretensão punitiva pelo tribunal de contas, no exercício da atividade de controle externo.
28.O critério utilizado pelo STF para esse fim (as regras da Lei 9.873/1999) , no exame da prescrição punitiva, pode ter aplicação mais ampla, para ser utilizado como fonte de integração também no que diz respeito à pretensão reparatória, até que haja a edição de norma específica.
29.Primeiro, porque a Lei 9.873/1999 observa a sistemática geral do conjunto de normas existentes sobre prazos extintivos no âmbito do direito público. Depois, porque o prazo nela fixado também compatível com as diretrizes de que (1) a ação e a execução prescrevem no mesmo prazo (Súmula 150 do STF) , e o prazo quinquenal foi adotado pelo STF para a execução do acórdão condenatório do TCU (RE 636.886) , e (2) na ausência de norma em contrário, o princípio da simetria orienta que o Poder Público tenha, para agir, o mesmo prazo que a lei estabelece para a pretensão inversa, ou seja, para quando o Estado é demandado, sendo certo que a pretensão de ressarcimento exercida pelo particular contra o Estado observa o prazo quinquenal fixado pelo Decreto 20.910/1932.
30.Além disso, a Lei 9.873/1999 apresenta hipóteses detalhadas quanto aos outros aspectos da regulação da prescrição (termo inicial e causas interruptivas) , em tudo compatíveis com as peculiaridades do processo de controle externo como um todo (e não apenas quando tal processo se destina à aplicação de sanções) .
31.Quanto ao termo inicial, a citada lei prevê o tratamento a ser dado a situações de ilícitos permanentes (como se dá em se tratando de conduta omissiva, cf. MS 32.201) ou continuados (como na reiteração de pagamentos irregulares, por vícios em sucessivas medições de uma mesma obra, por exemplo) .
32.Quanto à interrupção da prescrição, a citada lei contempla uma variedade de causas e a autonomia entre elas, sendo possível a multiplicidade de interrupções. A própria determinação do TCU para que se realize auditoria para averiguar determinado fato interrompe a prescrição, como destacado no julgamento do MS 32.201.
33.Até mesmo quanto ao prazo, a regra geral de cinco anos recebe tratamento diferenciado se a irregularidade configurar conduta tipificada como crime, hipótese em que se aplica o prazo previsto na legislação penal, normalmente mais extenso, como já referido.
34.Assim, até que sobrevenha norma que disponha especificamente a respeito da prescrição para a atuação do tribunal de contas, a adoção do regime previsto na Lei 9.873/1999 apresenta-se como solução adequada, tanto por observar os parâmetros que preponderam no conjunto de normas do direito público, como por ser, também, a norma que já vem sendo utilizada pelo STF para reger a limitação temporal ao poder sancionador do TCU.
Da análise da prescrição pelo regime da Lei 9.873/1999 (MS 32.201) 
35.Adotando-se as premissas fixadas na Lei 9.873/1999 ao caso em exame, e mesmo considerando-se o prazo geral, de cinco anos, observa-se que não teria ocorrido a prescrição. Para tanto, é preciso considerar os seguintes parâmetros:
Da fixação do termo inicial
36.O termo inicial da prescrição deve ser avaliado para cada data da irregularidade, fixada como a data em que houve a recuperação dos danos ambientais: a) 18/4/2012 (desassoreamento do rio Pitimbu e remoção do material escavado) ; b) 30/9/2009 (recomposição do aterro) ; c) 31/1/2012  (proteção vegetal) , conforme evidenciado no Relatório de TCE (peça 5, p. 318) .
Do prazo a ser adotado
37.A Lei 9.873/1999 apresenta um prazo geral, de cinco anos (art. 1º) , e um prazo especial, previsto no art. 1º, § 2º, a saber: "quando o fato objeto da ação punitiva da Administração também constituir crime, a prescrição reger-se-á pelo prazo previsto na lei penal".
38.As irregularidades discutidas neste processo de tomada de contas especial, embora possam também gerar repercussões penais, pelas ocorrências de condutas classificadas na lei de crimes ambientais (Lei 9.605/98) , inexiste notícia de instauração de procedimento criminal em relação aos fatos ensejadores do processo de tomada de contas especial, razão pela qual deve incidir o quinquênio previsto no art. 1o da Lei 9.873/99, à mingua de elementos que possam atribuir a pratica criminal ao recorrente.
39.Ademais, o Superior Tribunal de Justiça possui sólida jurisprudência no sentido de que a "pretensão punitiva da Administração Pública em relação à infração administrativa que também configura crime em tese somente se sujeita ao prazo prescricional criminal quando instaurada a respectiva ação penal" (REsp 1116477/DF, relator Min. Teori Albino Zavascki, 1ª Turma, DJe 22/8/2012; MS 15462/DF, relator Min. Humberto Martins, 1ª Seção, DJe 22/3/2011; e MS 14446/DF, relator Min. Napoleão Nunes Maia Filho, 3ª Seção, DJe 15/2/2011, entre outros) .
40.Assim, como não se tem notícia da propositura de ação penal contra o responsável acerca dos fatos de que se trata no presente processo, fica afastada essa possibilidade e deve ser aplicado o prazo geral de cinco anos
Das interrupções por atos inequívocos de apuração dos fatos
41.No regime da Lei 9.873/1999, a prescrição se interrompe "por qualquer ato inequívoco, que importe apuração do fato" (art. 2º, II) . Os exemplos típicos, no caso em exame, são: a)  Acórdão 1392/2009-TCU-Plenário, em 24/6/2009, determinando a adoção de medidas de recomposição do erário (TC-Processo 009.772/2009-2) ; b)  Acórdão 2237/2010-TCU-Plenário, em 1o/9/2010, determinando a instauração de medidas administrativas para averiguação dos custos decorrentes da reparação dos danos causados (TC-Processo 025.078/2009-7: peça 2, p. 22) ; c) Publicação da Portaria 1.214/2011, em 25/11/2011, para instauração de comissão de TCE (peça 1, p. 4) ; d)  citação do responsável para apresentação de defesa no processo de TCE, em 16/10/2013 (peça 4, p. 66-68) ; e)  citação dos sócios-diretores da empresa Brasil Empreendimentos, em 30/10/2014 e 4/11/2014 (peça 5, p. 56-66; 70-72) ; f) expedição do relatório de tomada de contas especial, em 10/3/2015 (peça 5, p. 306-366) , demonstrando que não houve o lapso de prazo superior aos 3 anos previstos na norma.
Da interrupção pela citação do responsável
42.A prescrição também é interrompida "pela notificação ou citação do indiciado ou acusado, inclusive por meio de edital", nos termos do art. 2º, I, da Lei 9.873/1999. E, no regime dessa lei, a interrupção se dá pela citação propriamente dita, e não pelo despacho que a ordena. Com esse fundamento, houve a interrupção em 28/3/2016, com a citação do responsável pelo Ofício 815/2016-SECEX/SE (AR - peça 38) .
Da interrupção pela decisão condenatória recorrível
43.Por fim, a prescrição também se interrompe "pela decisão condenatória recorrível" (art. 2º, III, da Lei 9.873/1999) . Com esse fundamento, houve a interrupção em 18/10/2017, data da sessão em que foi proferido o acórdão condenatório (peça 53) . Essa interrupção é relevante, por estabelecer prazo para julgamento do recurso.
Da prescrição intercorrente
44.Nos termos do art. 1º, § 1º, da Lei 9.873/1999, opera-se a prescrição intercorrente se o processo ficar paralisado por mais de três anos, aguardando "julgamento ou despacho".
45.Note-se que há uma correlação entre essa hipótese e as causas de interrupção da prescrição do art. 2º. Com efeito, uma vez interrompida a prescrição por alguma das hipóteses do art. 2º, o processo não pode ficar inativo, sem qualquer inovação processual relevante, por mais de três anos.
46.Trata-se de prazo específico, não se aplicando nem o prazo geral de cinco anos nem o prazo especial, da lei penal (§ 2º) . A finalidade da prescrição intercorrente, com seu prazo próprio, é a de assegurar a eficiência e celeridade nas apurações administrativas. Seria contrário a essa finalidade a paralisação injustificada do processo por período maior que o triênio estabelecido para a hipótese.
47.Especificamente quanto a esta TCE, as próprias causas de interrupção elencadas acima permitem evidenciar que o processo teve andamento regular, não se operando a prescrição intercorrente. 
Conclusão
48.Independentemente da existência de outras causas interruptivas não elencadas acima (citações no âmbito administrativo pelo órgão concedente, tentativas de solução conciliatória etc.) , cujo levantamento não se fez necessário, observa-se, pelos eventos indicados, que em nenhum momento transcorreu prazo suficiente para se operar a prescrição, tomando-se por referência a Lei 9.873/1999, tida pelo STF como norma regente da prescrição da pretensão punitiva pelo TCU.
49.Partindo-se da premissa de que a pretensão reparatória segue as mesmas balizas, enquanto não houver norma específica a respeito, a demonstração de que não se operou a prescrição punitiva impõe, como consequência, a conclusão de que também é viável a condenação ao ressarcimento do prejuízo apurado nos autos.
50.A conclusão de que não ocorreu prescrição da pretensão punitiva tampouco da pretensão ressarcitória não exerce influência na proposta de encaminhamento anteriormente lançadas nos autos à peça 101.
CONCLUSÃO
	Deste modo, submete-se à consideração superior a presente análise complementar do recurso de reconsideração interposto por Brasil Empreendimentos Imobiliários e Serviços Ltda., contra o Acórdão 2360/2017-TCU-Plenário, para ratificar a instrução lançada na peça 101, pelo conhecimento e provimento de mérito do recurso, com os fundamentos complementares ora apresentados."
5.	Ao fim, o Ministério Público junto ao Tribunal reafirmou seu entendimento inicial, pontuando à peça 121 que "discorda da proposta de encaminhamento consignada pela Serur e sugere que seja negado provimento ao recurso de reconsideração interposto pela empresa Brasil Empreendimentos Imobiliários e Serviços Ltda., mantendo-se o Acórdão 2360/2017-TCU-Plenário inalterado".
É o Relatório.

Leticia Pereira Von Sohsten (2.480/OAB-RN), representando Fábio Ricardo Silva Góis; Marcelo Roberto Ribeiro de Carvalho (6.889/OAB-RN), representando Brasil Empreendimentos Imobiliários e Serviços Eireli.

Procurador Júlio Marcelo de Oliveira.

RECURSO DE RECONSIDERAÇÃO. TOMADA DE CONTAS ESPECIAL. CONHECIMENTO. RAZÕES RECURSAIS REJEITADAS. ARGUMENTOS INCAPAZES DE AFASTAR AS IRREGULARIDADES ATRIBUÍDAS AO RECORRENTE. PROVIMENTO NEGADO. MANTIDOS OS TERMOS DO ACÓRDÃO RECORRIDO. CIÊNCIA.

TOMADA DE CONTAS ESPECIAL (TCE)

Secretaria de Recursos (Serur); Secretaria de Fiscalização de Infraestrutura Rodoviária e de Aviação Civil (SeinfraRod).

Conforme consignado no Relatório precedente, este Recurso de Reconsideração foi interposto por Brasil Empreendimentos Imobiliários e Serviços Ltda., contra o Acórdão 2360/2017-TCU-Plenário (Rel. Ministro Vital do Rêgo) , mantido após a oposição de embargos (Acórdão 2603/2017-TCU-Plenário - Rel. Ministro Vital do Rêgo) , que, em sede de Tomada de Contas Especial, julgou irregulares suas contas, com imputação de débito e multa, em razão de prejuízos ao erário decorrentes de serviços de recuperação de erosões ocorridas às margens do rio Pitimbu e da BR-101/RN, correlacionados com a implantação do Condomínio Buena Vista em terreno dunar às margens da rodovia.
2.	De início, cabe ratificar o conhecimento do recurso (Despacho à peça 90) , por estarem preenchidos os requisitos de admissibilidade previstos nos artigos 32, inciso I, e 33 da Lei Orgânica do Tribunal de Contas da União.
3.	Vale recordar o conteúdo da citação realizada, com as irregularidades em relação à recorrente, apuradas na Tomada de Contas Especial instaurada pelo Dnit, a partir de determinação deste Tribunal, por meio do Acórdão 2237/2010-TCU-Plenário:
Irregularidade: dano causado à rodovia BR-101/RN pelas erosões ocorridas às margens do rio Pitimbu e da BR-101/RN, correlacionados com a implantação do Condomínio Buena Vista em solo dunar, por parte da empresa, conforme item II do Relatório da Tomada de Contas Especial (peça 5, p. 312) .
4.	A título de contextualização, rememoro que a recorrente obteve, regularmente, em 20/1/2006, Licença de Instalação, emitida pelo Instituto de Desenvolvimento Econômico e Meio Ambiente do Rio Grande do Norte (IDEMA) , e, em 24/3/2009, a obra de implantação do empreendimento foi concluída. Nesse período, desenvolveram-se três eventos erosivos que chamaram atenção (março/2007, julho/2008 e janeiro/2009) . O evento de 2008, por sua gravidade e ameaça à rodovia BR 101/RN, foi noticiado pelo Jornal Tribuna do Norte, na edição do dia 8/7/2008. Tal fato, inclusive, motivou a Representação formulada por equipe de auditoria da Secex/RN, responsável pelos trabalhos do Fiscobras 2009, objeto do TC-Processo 005.427/2009-2, alusivo às obras de adequação e ampliação da capacidade da BR-101/NE. Transcrevo, a seguir, trecho do Relatório do Acórdão 1392/2009-TCU-Plenário, que examinou a referida Representação:
"3.Trago, a seguir, trecho da peça instrutiva que amparou a interposição da presente Representação:
2.Conforme já relatava o Jornal Tribuna do Norte, na edição do dia 08/07/2008 (fls. 06 e 07) , a Rodovia esteve ameaçada por uma cratera de cerca de 3 metros de altura, próximo ao Rio Pitimbu, sendo que a voçoroca [desmoronamento oriundo de desgaste subterrâneo causado por águas pluviais] foi formada pela erosão no terreno dunar situado na faixa de domínio, em decorrência, possivelmente, da construção de um condomínio às margens do bem público. Continua o Jornal afirmando que o evento exigiu a atuação do 1º Batalhão de Engenharia e Construção, com o espalhamento de toneladas de barro no local, entre outras medidas, bem como ocasionou a destruição de manilhas que faziam parte da galeria pluvial que escoava no referido Rio.
3.A equipe de auditoria pôde comprovar os estragos causados in loco, mesmo passados quase nove meses, e os registrou por meio de fotos (fls. 08 a 14) . A solução encontrada pelo Dnit/RN, na tentativa de impedir o aumento da voçoroca, foi a de construir uma nova valeta, desviando as águas diretamente para o Rio Pitimbu.
4.Por meio do Ofício de Requisição n. 03/2009, foi solicitado ao Dnit/RN que informasse 'as providências adotadas para resguardar o bem público (v.g., embargo das obras dos particulares que lancem águas em terrenos da União) e para ressarcir os cofres públicos dos custos oriundos daquele fenômeno' (fl. 15) . Em resposta (fls. 16 e 17) , foi apresentada notificação administrativa, datada de 08/04/2009, acompanhada da explicação de que 'ao tomar conhecimento de que obras particulares estavam sendo realizadas dentro da faixa de domínio, o Dnit notificou a empresa responsável para que (...) desocupasse a referida faixa e não mais continuasse a obra que estava sendo executada'.
5.Como visto acima, entre o evento danoso (julho de 2008)  e o embargo administrativo (abril de 2009) , passaram-se quase nove meses. Ademais, nada foi informado sobre as providências necessárias para ressarcir os cofres públicos (v.g., atuação emergencial do 1º Batalhão de Engenharia e Construção e realização das novas obras de drenagem) ."
5.	Da Representação formulada por equipe de auditoria da Secex/RN, resultou a Tomada de Contas Especial (TCE) , instaurada pelo Dnit, a partir de determinação deste Tribunal, por meio do Acórdão 2237/2010-TCU-Plenário. Na referida TCE, apurou-se o dano à rodovia BR-101/RN, que consistiu nos gastos públicos para a proteção e recuperação do trecho da rodovia em comento. A quantificação do débito e as datas dos investimentos realizados constam da planilha de serviços (peça 4, p. 64) e do relatório de TCE (peça 5, p. 318) , na forma a seguir:
	Origem do Débito
	Data original
	Valor original R$

	Recuperação do dano ambiental provocado na área do rio Pitimbu (item 2.1 da planilha) 
	18/04/2012
	21.107,27

	Recuperação do dano ambiental provocado na área do rio Pitimbu (item 3.1 da planilha) 
	30/09/2009
	288.147,73

	Recuperação do dano ambiental provocado na área do rio Pitimbu (item 3.2 da planilha) 
	31/01/2012
	460.448,05

	Total
		769.703,05

6.	No que diz respeito à recorrente, a deliberação ora atacada (Acórdão 2360/2017-TCU-Plenário - Rel. Ministro Vital do Rêgo) , julgou irregulares as suas contas, imputou-lhe débito e aplicou-lhe multa com fundamento no art. 57 da Lei 8.443/1992, em razão de prejuízos ao erário decorrentes dos serviços de recuperação das erosões ocorridas às margens do rio Pitimbu e da BR-101/RN, correlacionados com a implantação do Condomínio Buena Vista em terreno dunar às margens da rodovia.
7.	Em seus argumentos recursais (peça 78) , a empresa Brasil Empreendimentos Imobiliários e Serviços Ltda., alegou, em síntese: a) ocorrência de litispendência, em função da discussão do assunto em sede de ação civil pública em curso no Poder Judiciário, bem como processo administrativo em curso no DNIT; b) ocorrência de prescrição quinquenal, com incidência do art. 21 da Lei 4.717/65, em relação aos fatos ocorridos entre julho de 2008 e janeiro de 2009; c) violação aos princípios do contraditório e da ampla defesa, uma vez que foi denegada a possibilidade de produção de prova técnica; e d) ausência de responsabilidade civil, em face da inexistência de provas entre o nexo causal entre o empreendimento Buena Vista e os danos ocorridos, uma vez que o Parecer Técnico Pericial, de dezembro de 2009, elaborado pelo Geólogo Roberto Luiz Curioso da Silva (peça 41, p. 46/116) afasta a responsabilidade da recorrente e a Perícia Ambiental produzida, em fevereiro de 2011, pela equipe técnica do IDEMA (peça 79, p. 2-23) , remete tal responsabilidade ao Dnit.
8.	Em seu exame, a Serur concluiu, à peça 101, que:
"50.Em atenção ao princípio de independência de instâncias, a instauração de processo de ação civil pública em concomitância com a tomada de contas especial não tem o condão de extinguir o processo em curso na Corte de Contas, excetuada a sentença na esfera criminal que declarasse a inexistência do fato ou a negativa de autoria, não sendo o caso em tela.
51.A exigência em processo de tomada de contas especial da reparação dos danos causados é imprescritível, conforme julgamentos colhidos na jurisprudência. No que tange a imputação de penalidades de multa, incide o prazo decenal previsto no Código Civil, segundo a intepretação contida no Acórdão 1441/2016-TCU-Plenário (Rel. Min. Benjamin Zymler) .
52.A produção de provas técnicas não tem previsão no regimento interno, cabendo ao recorrente trazer aos autos eventuais provas produzidas. Contudo, a prova técnica produzida em sede judicial tem o condão, no caso concreto, de afastar a responsabilidade do recorrente, uma vez que restou demonstrada a ausência de nexo de causalidade entre as ações do responsável e os danos verificados, uma vez que não se evidenciou o agravamento da situação preexistente na localidade." (os grifos não constam do original) 
9.	Por seu turno, dissentindo parcialmente da Serur, assim se manifestou o Ministério Público junto ao Tribunal, no que diz respeito à sua discordância quanto à proposta de provimento do recurso (peça 104) :
"O Ministério Público de Contas da União, com a vênias que se fazem necessárias, discorda, pelos motivos a seguir declinados, da proposta de ser dado provimento ao recurso de reconsideração em exame. 
Nesse sentido, convém destacar, preliminarmente, que o raciocínio desenvolvido no âmbito da Secretaria de Recursos se pauta em laudo pericial emitido antes de ocorrer o processo de erosão que é objeto de ressarcimento nestes autos de tomada de contas especial. Esse aspecto fragiliza a adoção do citado laudo para se excluir a responsabilização da recorrente, pois o documento versa sobre cenário fático distinto, o qual não se amolda à situação enfrentada pelo TCU ao tempo do Acórdão 2360/2017-TCU-Plenário. 
Além disso, o MP de Contas avalia que os argumentos recursais relacionados à suposta ausência de nexo de causalidade entre o dano verificado e a conduta da recorrente não possuem o condão de alterar o mérito do processo, restando válidas todas as ponderações deste parquet exaradas ao tempo da prolação do Acórdão 2360/2017-TCU-Plenário. 
Nesse sentido, por aplicável, faz-se remissão a excerto do parecer (peça 48) , no qual se destacou o porquê de a empresa Brasil Empreendimentos Imobiliários e Serviços Ltda. ser responsabilizada pelo dano retratado nos autos. Veja-se: 
"No tocante à Brasil Empreendimentos Imobiliários e Serviços Ltda., da mesma forma, restou caracterizada a sua responsabilidade solidária no feito. 
A defesa da aludida empresa foi refutada, com propriedade, pelo sr. Auditor (peça 45) , em face sobretudo das seguintes razões: 
a) embora todos os procedimentos técnicos e administrativos a que foi submetido o Condomínio Buena Vista tenham sido regulares, como atesta a documentação juntada, a empresa não se exime de sua responsabilidade, uma vez que a Licença de Instalação (LI) expedida pelo Idema impôs, entre as doze condicionantes, a de que o empreendedor 'será responsável por qualquer acidente ou impacto ambiental (erosão, poluição dos recursos hídricos, etc.) , gerado durante a fase de implantação do empreendimento' (peça 40, pp. 11/2) ;
b) a imputação de responsabilidade à empresa fundamenta-se no parágrafo único do art. 927 do Código Civil Brasileiro, que é uma cláusula geral de responsabilização, in verbis:
"Parágrafo único. Haverá obrigação de reparar o dano, independentemente de culpa, nos casos especificados em lei, ou quando a atividade normalmente desenvolvida pelo autor do dano implicar, por sua natureza, risco para os direitos de outrem."
c) a ausência de Estudos de Impacto Ambiental e Relatório de Impacto ao Meio Ambiente (EIA/RIMA) para o empreendimento torna frágil toda a extensa descrição de procedimentos técnicos e administrativos exigidos da empresa, em face da natureza e do risco envolvidos, ainda que o órgão ambiental não tenha exigido tal procedimento;
d) tivesse a empresa realizado o EIA/RIMA, teria agido com a cautela e a segurança ao meio ambiente que o empreendimento e o local recomendavam, inclusive por ter conhecimento da ocorrência anterior de erosões de terra na localidade, cujo estudo ou relatório de impacto ambiental poderia ter evitado a erosão ocorrida e o dano ao erário, em face das obras realizadas pelo Dnit para reparação da rodovia/drenagem, com recursos públicos;	
e) ao contrário do que expõe a empresa, ao invés de servir à sua defesa, o fato de que eventos de erosão de terra com impacto ambiental na mesma localidade teriam ocorrido antes da instalação do empreendimento só afeta mais ainda sua responsabilização, uma vez que já era conhecido pela empresa o risco do impacto ambiental, o que recomendaria ainda mais o EIA/RIMA para as obras do condomínio;
f) as informações da empresa que derivam para a responsabilização do Dnit por eventuais ações ou omissões em obras realizadas no local do empreendimento e das erosões ocorridas não afastam a responsabilização do dano ao erário por parte do empreendedor, haja vista a natureza e o risco ambiental envolvido na área de cordão dunar em que o condomínio foi instalado."
Conforme se observa no excerto antes transcrito, a avaliação deste Tribunal ao tempo do acórdão ora combatido adequadamente demonstrou que a recorrente não adotou as cautelas que se faziam necessárias para empreender em local cujo histórico evidenciava a possibilidade de ocorrerem problemas ambientais. A recorrente furtou-se a promover todos os estudos recomendáveis - dentre eles o EIA/RIMA - e assumiu, conforme disposto na Licença de Instalação (LI) do empreendimento, o risco de ser responsabilizada "por qualquer acidente ou impacto ambiental (erosão, poluição dos recursos hídricos, etc.) , gerado durante a fase de implantação do empreendimento".
Desse modo, entende o MP de Contas que deve ser negado provimento ao recurso de reconsideração interposto pela empresa Brasil Empreendimentos Imobiliários e Serviços Ltda." (grifos acrescidos) 
10.	Estando os autos em meu Gabinete, a recorrente juntou novos elementos, que sugeriam ser imprescindíveis à solução da questão em exame recursal, o que levou este relator a restituir, excepcionalmente, o processo à Serur para avaliação da documentação acostada às peças 105 a 111, conforme Despacho constante à peça 113.
11.	Em nova instrução, sobre os novos elementos apresentados pela recorrente, a Serur esclareceu que:
"3.Em síntese, os novos documentos colacionados pelo recorrente se referem à ação civil pública 0807522-64.2015.4.05.8400, sendo que a instrução contida na peça 101 já trata da questão de independência de instância judicial (itens 8-15) , no sentido de que o resultado do julgamento de ações judiciais de ressarcimento não tem o condão de influenciar negativamente ou positivamente no julgamento do processo de tomada de contas especial.
4.No mesmo sentido, o encerramento de ação judicial para concessão de "habite-se" (processo 0009749-79.2010.8.20.0124) em favor do empreendimento imobiliário em nada modifica a discussão de mérito do processo de tomada de contas, uma vez que não versa sobre o fundamento principal do processo de tomada de contas especial, principalmente a análise de nexo de causalidade entre o empreendimento imobiliário e a causação de danos ao sistema de escoamento de águas pluviais adjacentes ao pavimento público, uma vez que a ausência de concessão de "habite-se" estava relacionada apenas ao julgamento da ação civil pública:"
12.	Adicionalmente, a Serur fez elucidativa apresentação sobre a não ocorrência de prescrição da pretensão punitiva do Tribunal, bem como da prescrição para a cobrança do débito apurado nos autos e, no mais, manteve suas conclusões anteriormente apresentadas na instrução de peça 101, conforme se vê a seguir:
"48.Independentemente da existência de outras causas interruptivas não elencadas acima (citações no âmbito administrativo pelo órgão concedente, tentativas de solução conciliatória etc.) , cujo levantamento não se fez necessário, observa-se, pelos eventos indicados, que em nenhum momento transcorreu prazo suficiente para se operar a prescrição, tomando-se por referência a Lei 9.873/1999, tida pelo STF como norma regente da prescrição da pretensão punitiva pelo TCU.
49.Partindo-se da premissa de que a pretensão reparatória segue as mesmas balizas, enquanto não houver norma específica a respeito, a demonstração de que não se operou a prescrição punitiva impõe, como consequência, a conclusão de que também é viável a condenação ao ressarcimento do prejuízo apurado nos autos.
50.A conclusão de que não ocorreu prescrição da pretensão punitiva tampouco da pretensão ressarcitória não exerce influência na proposta de encaminhamento anteriormente lançadas nos autos à peça 101.
Deste modo, submete-se à consideração superior a presente análise complementar do recurso de reconsideração interposto por Brasil Empreendimentos Imobiliários e Serviços Ltda., contra o Acórdão 2360/2017-TCU-Plenário, para ratificar a instrução lançada na peça 101, pelo conhecimento e provimento de mérito do recurso, com os fundamentos complementares ora apresentados." (os grifos não constam do original) 
13.	Em seu derradeiro pronunciamento, o Ministério Público, em Parecer da lavra do Procurador Júlio Marcelo de Oliveira, manteve sua proposta de peça 104, nos seguintes termos:
Ante o exposto, o MP de Contas discorda da proposta de encaminhamento consignada pela Serur e sugere que seja negado provimento ao recurso de reconsideração interposto pela empresa Brasil Empreendimentos Imobiliários e Serviços Ltda., mantendo-se o Acórdão 2360/2017-TCU-Plenário inalterado. (o grifo não consta do original) 
14.	Desde logo, adianto que acolho a análise da Serur, incorporando seus fundamentos às minhas próprias razões de decidir, no que diz respeito à inocorrência de litispendência e de prescrição. Também, acompanho e incorporo o exame da Serur quanto à inexistência de violação aos princípios do contraditório e da ampla defesa pela negativa da possibilidade de produção de prova técnica.
15.	Nos termos da jurisprudência desta Corte de Contas, não há que se falar em litispendência, uma vez que a existência de processo administrativo do Dnit sobre a mesma matéria não afasta a competência constitucional desta Corte de Contas. E, quanto à sentença proferida pelo juízo cível, vale lembrar que o resultado de julgado da esfera cível não vincula a decisão administrativa proferida pelo TCU, em razão do princípio da independência das instâncias. No caso da ação penal, apenas a sentença absolutória, fundada no reconhecimento da inexistência material do fato ou na negativa de autoria, é capaz de interferir na responsabilização civil e administrativa do agente.
16.	No que tange à possibilidade de ocorrência da prescrição quinquenal das pretensões punitiva e ressarcitória, a existência da decisão do Supremo Tribunal Federal (STF) no Recurso Extraordinário 636.886/AL, que deverá ensejar a revisão da jurisprudência deste Tribunal, ainda não está sendo aplicada, pois se encontra pendente apreciação por esta Corte de Contas o processo que definirá acerca do preenchimento de lacunas referentes a questões essenciais, como o prazo prescricional, o início da contagem e as hipóteses de interrupção. Ademais, não está claro quais serão os processos efetivamente alcançados pela modificação do entendimento.
17.	Enquanto isso, tenho acompanhado a compreensão pela manutenção da jurisprudência consolidada pelo TCU no sentido de considerar imprescritíveis as ações de ressarcimento ao erário e, quanto à pretensão punitiva do TCU, o Acórdão 1441/2016-TCU-Plenário, que uniformizou a jurisprudência acerca dessa questão, assentou que a pretensão punitiva do TCU subordina-se ao prazo geral de prescrição indicado no art. 205 do Código Civil, que é de 10 (dez) anos, contado da data de ocorrência da irregularidade sancionada, nos termos do art. 189 do Código Civil, sendo este prazo interrompido pelo ato que ordenar a citação, a audiência ou a oitiva do responsável.
18.	Sobre o alegado cerceamento de defesa, pela denegação da possibilidade de produção de prova técnica, basta esclarecer que o processo neste Tribunal, fundado nas diretrizes de sua Lei Orgânica e nos dispositivos regimentais, disponibiliza momento adequado para o carreamento de todas as provas que os responsáveis entendam úteis às suas defesas, cabendo aos responsáveis observar as normas processuais que regem a atuação da defesa nesta Corte de Contas. Assim, não assiste razão ao recorrente.
19.	Quanto à responsabilização da recorrente pelos danos causados ao erário, decorrentes de serviços de recuperação de erosões ocorridas às margens do rio Pitimbu e da BR-101/RN, correlacionados com a implantação do Condomínio Buena Vista em terreno dunar às margens da rodovia, com as vênias devidas à Serur, acompanho o Parquet, incorporando seus argumentos às minhas razões de decidir, sem prejuízo das considerações que apresentarei adiante.
20.	Não se questiona, nesta oportunidade, a regularidade dos procedimentos técnicos e administrativos que precederam as obras do Condomínio Buena Vista, os quais foram, inclusive, objeto da Ação Civil Pública 0004377-91.2006.8.20.0124. Veja-se que, na Remessa Necessária e Apelação Cível 2011.002513-0, o Desembargador Relator, Expedito Ferreira, do Tribunal de Justiça do Estado do Rio Grande do Norte, ao proferir seu voto vencedor, assim consignou seu posicionamento (peça 2, p. 210, 252 e 258) :
"Finalmente, no que se refere ao mérito da causa, ou seja, definir se o licenciamento ambiental concedido ao "Condomínio Buena Vista" é ou não legal, tenho que a decisão da ilustre magistrada a quo, também neste particular, não merece reparos.
 (...) 
Não vejo, portanto, qualquer ilegalidade no licenciamento ambiental concedido ao empreendimento pelo fato de não haver sido exigido prévio EIA/RIMA, posto que, do que consta dos autos, não seria necessária a Confecção de tal estudo, seja porque sua área é inferior a 100 hectares, seja porque o órgão ambiental estadual, ou seja, o IDEMA, não considerou a área da construção como de relevante interesse ambiental."
21.	De fato, a documentação apresentada pela recorrente é suficiente para demonstrar a regularidade das autorizações para a realização do empreendimento. Entretanto, a responsabilização da recorrente neste Tribunal não diz respeito à regularidade dessas licenças. Aliás, no exame deste TCU, considerou-se regular a Licença de Instalação (LI) expedida pelo Idema, chamando a atenção para o fato dessa licença ter registrado, de modo inequívoco, como condição para a realização do empreendimento, que o empreendedor deveria se responsabilizar "por qualquer acidente ou impacto ambiental (erosão, poluição dos recursos hídricos, etc.) , gerado durante a fase de implantação do empreendimento".
22.	Ora, a recorrente não pode se esquivar do conhecimento do teor da Licença de Instalação, de 20/1/2006, tampouco pode negar que soubesse dos riscos de erosão na região. Veja-se que a própria recorrente trouxe ao processo (peça 78, p. 23) informações a esse respeito, senão vejamos:
"Porém, um dos mais importantes detalhes pouco destacado na apuração administrativa realizada pelo DNIT guarda relação com o fato de que, ainda no ano de 2004, o dano decorrente da erosão apontada, que supostamente possuiria como responsável direta a referida empresa, já era alvo de notícia nos jornais da cidade (ver reportagens - doc. 31 da defesa inicial) ." (os grifos não constam do original) 
23.	Mas, não é só. No Relatório da Comissão de Tomada de Contas Especial - BR-101/RN, de 14/12/2012, constante à peça 2, p. 28, nota-se que a recorrente estava, desde 2006 (mesmo ano da concessão da Licença de Instalação - 20/1/2006 - peça 40, p. 12) consciente da sensibilidade ambiental da região em que estava pleiteando realizar o empreendimento em questão, senão vejamos:
"42. A referida Ação Civil Pública foi ajuizada em 9/11/2006. Desde lá, o Ministério Público do Rio Grande do Norte tenta impedir a construção do empreendimento dada a sensibilidade, em termos ambientais da área afetada pelo empreendimento." (o grifo não consta do original) 
24.	Como se vê, mesmo ciente da referida sensibilidade ambiental, a recorrente resistia à possibilidade de suspensão do empreendimento diante ações do Ministério Público, tendentes a trazer mais segurança ambiental na região. Veja-se, a seguir, a informação constante do Parecer Técnico 21/2009/IBAMA (peça 1, p. 142) :
"Na área do condomínio, pode-se observar que as obras, que haviam sido embargadas pelo Ministério Público, foram retomadas após liminar judicial concedida em favor do empreendedor." (o grifo não consta do original) 
25.	Ante isso, entendo que, independentemente da regularidade dos procedimentos técnicos e administrativos que precederam as obras do Condomínio Buena Vista, não se pode desprezar o fato da recorrente ter assumido o risco de realizar obras em local de alta sensibilidade ambiental, inclusive resistindo às intervenções do Ministério Público Estadual e sabendo do histórico de erosões naquela área. 
26.	Ora, uma vez que a recorrente estava ciente do teor da Licença de Instalação, que lhe advertia sobre sua responsabilidade por qualquer dano ambiental, inclusive erosão, dispensar os Estudos de Impacto Ambiental e o Relatório de Impacto ao Meio Ambiente (EIA/RIMA) , certamente não foi prudente. Neste caso, a despeito da regularidade formal do procedimento autorizativo das obras, maior atenção deveria ser dada à questão ambiental, especialmente quando a recorrente estava sendo insistentemente questionada pelo Ministério Público Estadual e tinha pleno conhecimento da sensibilidade ambiental daquela área. Assim, não vejo como lançar sobre o Poder Público o prejuízo causado pela imprudência da recorrente.
27.	Vejamos exatamente o que constou da Licença de Instalação/IDEMA, de 20/1/2006 (peça 40, p. 11-12) :
"CONDICIONANTES
 (...) 
2. O Empreendedor será responsável por qualquer acidente ou impacto ambiental (erosão, poluição dos recursos hídricos, etc.) , gerado durante a fase de implantação do empreendimento, devendo comunicar o fato de imediato a este Órgão Ambiental;" (os grifos não constam do original) 
28.	Ora, é inegável a condição imposta para que o empreendimento fosse executado, e não há como negar validade aos termos da Licença que condicionou a implantação do condomínio em questão, sob sua responsabilidade. Embora a recorrente insista, desde o início, em fundamentar sua defesa no cumprimento das formalidades para o início das obras, com reconhecimento dessa situação inclusive no resultado da Ação Civil Pública que enfrentou, o fato é que assumiu conscientemente o risco de realizar um empreendimento sem se cercar de todos os cuidados capazes de evitar o dano ambiental (EIA/RIMA) .
29.	Nesse sentido, como bem indicado pelo Ministério Público (peça 48) , a defesa da empresa Brasil Empreendimentos Imobiliários e Serviços Ltda. foi refutada, com propriedade, pelo Auditor que elaborou a instrução de peça 45, cujos trechos que interessam a esta fase recursal transcrevo a seguir:
"5.9. Contrário ao que expõe a empresa, ao invés de servir à sua defesa, o fato de que eventos de erosão de terra com impacto ambiental na mesma localidade teriam ocorrido antes da instalação do empreendimento, só afetam mais ainda sua responsabilização, uma vez que já era conhecida pela empresa o risco do impacto ambiental, o que recomendaria ainda mais o EIA/RIMA para as obras do Condomínio.
 (...) 
5.14. Insiste essa instrução que não há contestação quanto aos procedimentos da autorização da licença, apenas ressalta-se que o histórico do local do condomínio e a situação do terreno contemplando um controvertido cordão dunar estavam a recomendar a realização do EIA/RIMA para o empreendimento.
 (...) 
5.16. De outro lado, a responsabilização da empresa/empreendedor responsável pelo Condomínio Buena Vista, nos termos do parágrafo único do art. 927 do Código Civil, é taxativa na obrigação de reparar o dano, independentemente de culpa, quando a atividade normalmente desenvolvida pelo autor do dano implicar, por sua natureza, risco para os direitos de outrem. No caso, a atividade de implantação de um condomínio em área com histórico de ocorrência de erosão, por sua natureza e risco, atrai a responsabilização do empreendedor.
5.17. Além disso, como já repisado anteriormente, a condicionante 2 da Licença de Instalação (LI) expressa taxativa a responsabilidade da empresa por qualquer acidente ou impacto ambiental (erosão, poluição dos recursos hídricos, etc.) , gerado durante a fase de implantação do empreendimento (peça 40, p. 11-12) ." (os grifos não constam do original) 
30.	Uma vez que parece claro o risco que a recorrente assumiu ao iniciar o empreendimento, resta saber se a erosão ocorrida às margens do rio Pitimbu e da BR-101/RN guarda relação de causalidade com a implantação do Condomínio Buena Vista em terreno dunar às margens da rodovia.
31.	Como a condicionante "2" da Licença de Instalação referida atrai a responsabilidade pelo risco da instalação do empreendimento "durante a fase de implantação do empreendimento", é importante destacar que o dano apurado pelo Dnit, conforme Relatório do Tomador de Contas Especial (peça 5, p. 306/358) , refere-se ao processo erosivo que danificou parte da BR-101, próximo ao Rio Pitimbu, desde o período de implantação do empreendimento até o ano de 2011.
32.	Embora a rodovia tenha sido danificada na madrugada do dia 24/1/2011, importa destacar que o processo de erosão no local começou a avançar desde o ano de 2007, como se pode notar no relato da Perícia Ambiental realizada pelo IDEMA, em fevereiro de 2011 (peça 79, p. 12) :
"Relatos de degradação ambiental ao rio Pitimbu, no trecho adjacente ao Condomínio 'Buena Vista', Parnamirim/RN causada por precipitações pluviométricas intensas teve início em 1º de março de 2007, quando a Secretaria de Estado do Meio Ambiente e Recursos Hídricos - SEMARH - realizou vistoria no local, onde expediu auto de infração ao empreendedor por dano ambiental que 'se deu por lançamento de águas de drenagem provenientes da terraplanagem do empreendimento com grande quantidade de material sólido em suspensão no Rio Pitimbu em 01/03/07, provocando duas erosões na duna e soterramento das fontes' conforme consta às fls. 4086 do processo 124.06.004377-9, Ação Civil Pública - Lei Especial.
Outros eventos semelhantes ocorreram no mesmo local em 16 de janeiro de 2009 (cópia de Relatório Técnico anexo) e 24 de janeiro de 2011 (cópia de Relatório de Vistoria nº 08/2011 - anexo) , ambos apurados por este Órgão." (os grifos não constam do original) 
33.	Para aproximação do processo de degradação observado às margens da rodovia com a fase de instalação do empreendimento, vale lembrar que a Licença de Instalação foi concedida em 20/1/2006 (peça 40, p. 11-12) e em 1º de março de 2007 deu-se um evento erosivo considerável, que motivou, inclusive, dois autos de infração emitidos pela Secretaria de Estado do Meio Ambiente e dos Recursos Hídricos/RN, de 5/3/2007, que relacionaram o evento erosivo às obras do empreendimento, senão vejamos:
"AUTO DE INFRAÇÃO Nº 001/2007  (Secretaria de Estado do Meio Ambiente e dos Recursos Hídricos/RN - 5/3/2007 - peça 1, p. 190) 
2. CARACTERIZAÇÃO DA AUTUAÇÃO 
Ocorrência: Lançamento de águas de drenagem provenientes da terraplenagem do empreendimento com grande quantidade de material sólido em suspensão no rio Pitimbu em 01.03.07, provocando a formação de duas erosões na duna e soterramento de fontes, conforme constatado em fotografias anexas.
AUTO DE INFRAÇÃO Nº 002/2007  (Secretaria de Estado do Meio Ambiente e dos Recursos Hídricos/RN - 5/3/2007 - peça 1, p. 192) 
Ocorrência: Danificação em calha de drenagem da rodovia BR-101, na altura da localidade de Ponte velha, no município de Paramirim/RN, motivada pelo encaminhamento de novas vazões ao ponto citado." (grifos acrescidos) 
34.	Na sequência, o IBAMA elaborou o Parecer Técnico 21/2009 - COMOC/CGTMO/DILIC, de 16/2/2009, resultante de uma Perícia Técnica na área da ocorrência das erosões de 2008, em atendimento a uma demanda judicial (Ação Civil Pública) . Nesse Parecer os técnicos do Ibama responderam a alguns quesitos formulados ao Ministério do Meio Ambiente (MMA) pela Juíza de Direito de Parnamirim/RN. Vejamos alguns trechos desse Parecer (peça 1, p. 138/180) :
"6. No dia 01 de dezembro de 2008, técnicos da Diretoria de Licenciamento Ambiental do IBAMA e do Núcleo de Licenciamento Ambiental da SUPES/RN, em atendimento à demanda judicial, realizaram vistoria técnica ao Condomínio Buena Vista, junto a representantes do Ministério Público do Estado do Rio Grande do Norte e do empreendedor. Foram utilizados câmera fotográfica, bloco de anotações e GPS para os registros durante os trabalhos.
22. Segundo informado em campo, os impactos negativos diagnosticados ocorreram após as obras de compactação do solo realizadas em setembro de 2008 no condomínio. Na extremidade sul do empreendimento, foi observado que a drenagem urbana do local foi rompida, provocando uma grande erosão e carreamento de grande volume de sedimentos para o leito do Rio Pitimbu. O bueiro que drena as águas do rio Pitimbu sob a rodovia BR 101, encontra-se completamente soterrado. Da mesma maneira, observou-se que vários indivíduos arbóreos na várzea do rio sofreram o mesmo processo, estando com a sua sobrevivência comprometida. 
23. Obras de terraplanagem e de compactação levam à exposição dos solos, à redução na taxa de infiltração de água e, consequentemente, ao aumento do escoamento superficial no terreno e à sobrecarga dos sistemas de drenagem urbana. Estas ocorrências intensificam os processos erosivos e levam ao assoreamento e à poluição de corpos d'água. Desta maneira, é possível correlacionar as obras de implantação do Condomínio Buena Vista com a degradação observada na área de proteção ambiental do Rio Pitimbu.
 (...) 
56.	 Posto isso, pode-se afirmar que os problemas de erosão detectados no entorno do empreendimento decorrem da interação de diversos fatores, dentre os quais se destacam a remoção de cobertura vegetal no local e, possivelmente, as obras de infra-estrutura associadas ao empreendimento "Condomínio Buena Vista" - terraplanagem e aumento do escoamento Superficial do terreno."
35.	Como se pode notar, tanto pelos autos de infração de 2007, da Secretaria de Estado do Meio Ambiente e dos Recursos Hídricos/RN, como pelo conteúdo da perícia realizada por técnicos do IBAMA, em 2009, sobre processos erosivos ocorridos em 2008, não é razoável dizer que as obras do empreendimento não guardaram relação de causalidade com os processos de erosão que levaram ao dano à rodovia BR 101/RN. 
36.	Vale recordar que, entre a data da Licença de Instalação (20/1/2006) e a data do término da obra de implantação do empreendimento (24/3/2009) desenvolveram-se três eventos erosivos que chamaram a atenção (março/2007, julho/2008 e janeiro/2009) . O evento de 2008, por sua gravidade e ameaça à rodovia, foi noticiado pelo Jornal Tribuna do Norte, na edição do dia 08/07/2008. Tal fato, inclusive, motivou a Representação formulada por equipe de auditoria da Secex/RN.
37.	Essa sequência de eventos danosos ao meio ambiente e que ameaçava a rodovia BR 101/RN foram objeto, portanto, de ações do Ministério Público Estadual, desde 2006, e do Tribunal de Contas da União, desde 2009, mas a recorrente manteve-se resistente e, em vez de buscar acautelar-se, diante de todas esses fatos, preferiu assumir o risco e prosseguir em seu empreendimento sem se resguardar com a obtenção de Estudo de Impacto Ambiental (EIA) e de Relatório de Impacto sobre o Meio Ambiente (RIMA) . Ao final, como resultado de um processo de degradação progressiva, evidente desde 2006, desencadeou-se no desmoronamento de parte da rodovia BR 101/RN, em janeiro de 2011.
38.	Nesse mesmo sentido foram as constatações do Dnit. Vejamos alguns trechos do Relatório da Comissão de Tomada de Contas Especial - BR-101/RN, de 14/12/2012 (peça 2, p. 28) :
"42. A referida Ação Civil Pública foi ajuizada em 9/11/2006. Desde lá, o Ministério Público do Rio Grande do Norte tenta impedir a construção do empreendimento dada a sensibilidade, em termos ambientais da área afetada pelo empreendimento.
 (...) 
51. As observações feitas pelos técnicos do IBAMA são óbvias quanto à relação entre compactação do solo e diminuição da taxa de infiltração. Pelos fatos levantados, provavelmente as obras de terra podem ter começado após março de 2007. Ademais a equipe do IBAMA foi informada que estavam ainda ocorrendo obras de compactação em setembro de 2008, final da época de chuva na região (Figura 6) .
 (...) 
74. Também foi demonstrado que o projeto de drenagem do Condomínio Buena Vista não contemplou qualquer tipo de sistema de drenagem para a fase de implantação, propiciando o carreamento de sedimentos para o sistema de drenagem da BR-101/RN, bem corno para as margens e leito do rio Pitimbu. As movimentações de terra em um terreno com solo arenoso, porém compactado, com grande declividade e ainda sem a devida drenagem, foram fatores definitivos para a ocorrência de todos os eventos entre 2007 e 2009. Tanto é Verdade que a obra foi objeto de diversas notificações por parte do IDEMA/RN, SEMARH/RN e do próprio DNIT. O evento de 2009, por exemplo, quando tem o seu mecanismo analisado com a devida cautela, demonstra com clareza que as águas provenientes da área do condomínio danificaram tanto o sistema de drenagem da BR-101/RN, quanto a fundação do muro do Condomínio Buena Vista (Figura 4) . O IDEMA/RN, por meio de vistoria realizada em 09 de fevereiro de 2009 chegou à mesma conclusão (fl: 248, processo 50614.000328/200922) :
 (...) 
76.Por sua vez, a Brasil Empreendimentos Imobiliários e Serviços LTDA. deve ser responsabilizada por não apresentar em seu projeto solução de drenagem compatível com as características da área do empreendimento, e que contemplasse medida para mitigar os efeitos do escoamento superficial durante a fase de implantação da obra. Além disso, ciente de todos os Problemas que a obra estava causando na região circunvizinha, inclusive na rodovia BR-101/RN, com a condução de material carreado das Operações de terraplenagem para o sistema de drenagem da rodovia, causando obstrução deste, não tomou qualquer medida saneadora.
 (...) 
110. Ademais, a inexistência de sistema de drenagem durante a execução das operações de terraplenagem, em um terreno de grande declividade e com reduzida capacidade de infiltração, principalmente após a compactação do solo, propiciaram o escoamento de grande volume de água e detritos para o sistema de drenagem da BR-101/RN, ocasionando interrupção do fluxo e transbordamentos, eventos potencializados pelas chuvas atípicas ocorridas no mês de julho de 2008."
39.	Diante desses fatos, entendo configurada a responsabilidade da recorrente quanto aos prejuízos ao erário, decorrentes de serviços de recuperação de erosões ocorridas às margens do rio Pitimbu e da BR-101/RN, em estreita correlação de causalidade com as obras de implantação do Condomínio Buena Vista em terreno dunar às margens da rodovia. 
40.	Quanto ao Parecer Técnico Pericial, de dezembro de 2009, elaborado pelo Geólogo Roberto Luiz Curioso da Silva, no bojo da ação civil pública proposta pelo Ministério Público Estadual (peça 41, p. 46/116) , indicando a inexistência de relação de causalidade entre as obras do empreendimento e os danos causados ao bem público, bem como afirmando a ausência de responsabilidade do empreendimento imobiliário, entendo que tal parecer perde sua força diante da sequência de pareceres, autos de infração e levantamentos do Tomador de Contas Especial, que apontaram em direção contrária às suas conclusões. Neste caso, entendo que se deve privilegiar as diversas provas levantadas no processo deste Tribunal, todas consistentes e coerentes, em detrimento de parecer lançado em processo judicial cujo escopo era diverso destes autos. 
41.	A esse respeito, vale reprisar que, neste processo não se está em questão a regularidade os procedimentos técnicos e administrativos que precederam as obras do Condomínio Buena Vista, que foi a principal questão tratada na Ação Civil Pública em comento. E, para os fins deste processo, as provas levantadas nesta instância administrativa estão em harmonia com as conclusões do Tomador de Contas e com a análise do MP/TCU, embora parcialmente contrárias ao Parecer elaborado pelo Geólogo Roberto Luiz Curioso da Silva.
42.	Quanto à Perícia Ambiental produzida, em fevereiro de 2011, pela equipe técnica do IDEMA, esta lança a responsabilidade do evento de 24 de janeiro de 2011 para o Dnit, senão vejamos:
"8. AVALIAÇÃO DA CAUSA DO EVENTO
No entanto, conforme vistorias realizadas em 24/01/2011, 01/02/2011 e 04/02/2011, essa última com presença de técnicos do DNIT, foi constatada que a causa maior do acidente se deu por causa do transbordo na pista esquerda de água pluvial em excesso nos dois sentidos do fluxo das águas, por deficiência de escoamento do sistema de drenagem da rodovia, assim como deficiente manutenção do mesmo, como limpeza da tubulação e canaletas, que não suportou a precipitação pluviométrica de 127 mm em curto espaço de tempo, com consequente elevação da vazão no corpo hídrico. O transbordo provocou o desmoronamento do aterro da pista a direita da BR 101, no sentido Parnamirim - Natal, rompimento do sistema de drenagem de águas pluviais e consequentemente, carreamento de grande quantidade de sedimentos em direção ao rio Pitimbu, ocasionando obstrução do fluxo natural e assoreamento do rio.
O evento do dia 24 de janeiro de 2011 ocorreu devido à deficiente manutenção e falha no sistema de drenagem das águas pluviais na BR 101, Km 100, não suportando o volume de água gerado pela chuva com intensidade de 127 mm em curto espaço de tempo. Portanto, a responsabilidade direta, especificamente para esse fato é do Departamento Nacional de Infraestrutura de Transportes - DNIT."
43.	Entretanto, a discussão relacionada ao sistema de drenagem da rodovia é bem anterior ao evento de 2011. Veja-se, por exemplo, referência a essa questão no Relatório do Acórdão 2237/2010-TCU-Plenário:
"10.1 Como resta sobejamente demonstrado, o problema iniciou-se com a modificação no sistema de drenagem que atendia à BR 101: as águas, que, após o problema ocorrido em 2004, eram lançadas para uma depressão existente no terreno onde foi instalado o Condomínio Buena Vista, passaram a ser encaminhadas diretamente ao rio Pitimbu (v.g., alíneas 'j' e 'l', parágrafo 5 desta instrução) . Para tanto, foi implantado um sistema provisório de drenagem pluvial, o que contou com a anuência do Dnit, expressada por meio do Ofício n. 462/2006, Superintendência Regional do Dnit/RN, datado de 12/9/2006, assinado pelo Sr. José Narcélio Marques Sousa, com amparo em informações oriundas do Sr. Fernando Rocha Silveira, então Supervisor da Unidade Local de Macaíba/RN (alínea 'k', parágrafo 5 desta instrução) .
10.2 Tendo ocorrido o encaminhamento de vazões à calha de drenagem da BR 101 que extrapolaram sua capacidade, seja pelo desmatamento e impermeabilização do terreno do Condomínio Buena Vista, seja pelas alterações efetivadas no sistema, iniciou-se em março de 2007 o processo erosivo, com o surgimento de voçorocas enormes, o assoreamento do rio Pitimbu e a quase obstrução total do bueiro que permite a passagem daquele curso de água sob a rodovia federal (v.g., alíneas 'm' e 'n', parágrafo 5 desta instrução) . Caso tivesse ocorrido a obstrução total, a BR 101 poderia ter sido inundada e, até mesmo, rasgada pelas águas represadas. Mister esclarecer que já existia processo erosivo na área (alínea 'c', parágrafo 5 desta instrução) , mas não com a intensidade causada pela implantação definitiva do Condomínio Buena Vista.
10.3 É fato que alguns pareceres pretendem excluir a responsabilidade do ente privado, atribuindo-a exclusivamente ao Dnit, ante a inadequação do projeto provisório de drenagem implantado (v.g., alínea 's', parágrafo 5 desta instrução) . Não resta claro nos autos se este projeto era atribuição do Dnit ou da empresa privada, haja vista o relatado na alínea 'f', parágrafo 5 desta instrução. Todavia, mesmo admitindo a hipótese, permaneceria a competência desta Corte, pois o dano teria decorrido, unicamente, de conduta imputada a agente público.
10.4 Não obstante, tudo leva a crer que se trata de responsabilidade solidária. Como já dito acima, há fortes indícios de que o Condomínio Buena Vista concorreu ativamente para os processos erosivos, ao passo que os agentes públicos se omitiram, ao não fazerem cessar as obras do empreendimento privado que colocavam em risco o bem público, ou agiram com culpa, no mínimo, ao determinar a implantação de projeto provisório de drenagem inadequado."
44.	Sobre a questão, temos, também, referência no Relatório da Comissão de TCE, de 14/12/2012 (peça 1, p. 348) , restando consignado o seguinte:
"Porém, resta sobejamente demonstrado que o problema não se resume às mudanças realizadas no sistema de drenagem da BR-101/RN em função do projeto entregue pela empresa Brasil Empreendimentos Imobiliários e Serviços LTDA. Na verdade, esta seria uma visão muita estreita da realidade. A ocorrência de erosões às margens do rio Pitimbu e da BR-101/RN demonstrou-se ser problema anterior à mudança no sistema de drenagem, tendo se iniciado com a ocupação de área constituída de solo dunar, cujas características exigiriam no mínimo a elaboração de um Estudo de Impacto Ambiental, o qual não foi exigido pelo órgão ambiental responsável pela emissão das licenças prévia e de instalação, in casu, o IDEMA/RN. Ademais, a inexistência de sistema de drenagem durante a execução das operações de terraplenagem, em um terreno de grande declividade e com reduzida capacidade de infiltração, principalmente após a compactação do solo, propiciaram o escoamento de grande volume de água e detritos para o sistema de drenagem da BR-101/RN, ocasionando interrupção do fluxo e transbordamentos, eventos potencializados pelas chuvas atípicas ocorridas no mês de julho de 2008."
45.	O que depreendo dessas narrativas é que, a despeito das questões relativas à drenagem da BR 101/RN, é impossível isolar a implantação do Condomínio Buena Vista de todos os eventos erosivos narrados. A meu ver, ainda que se pretenda compartilhar a culpa com o Dnit, o que não é possível nesta fase recursal, isso não exclui a responsabilidade da recorrente que, nestes autos, não foi capaz de afastar as evidências de que sua atuação contribuiu ativamente, desde a obtenção da Licença de Instalação, para os eventos ocorridos nos anos de 2007, 2008 e 2009, culminando com o dano causado à rodovia no ano de 2011.
46.	Ademais, segundo entendeu o Ministério Público junto ao Tribunal, "os argumentos recursais relacionados à suposta ausência de nexo de causalidade entre o dano verificado e a conduta da recorrente não possuem o condão de alterar o mérito". Sobre essa afirmação, fez remissão ao seu Parecer de peça 48, onde destacou "o porquê de a empresa Brasil Empreendimentos Imobiliários e Serviços Ltda. ser responsabilizada pelo dano retratado nos autos". Cito, a seguir, trecho do referido Parecer:
"No tocante à Brasil Empreendimentos Imobiliários e Serviços Ltda., da mesma forma, restou caracterizada a sua responsabilidade solidária no feito. 
A defesa da aludida empresa foi refutada, com propriedade, pelo sr. Auditor (peça 45) , em face sobretudo das seguintes razões: 
a) embora todos os procedimentos técnicos e administrativos a que foi submetido o Condomínio Buena Vista tenham sido regulares, como atesta a documentação juntada, a empresa não se exime de sua responsabilidade, uma vez que a Licença de Instalação (LI) expedida pelo Idema impôs, entre as doze condicionantes, a de que o empreendedor 'será responsável por qualquer acidente ou impacto ambiental (erosão, poluição dos recursos hídricos, etc.) , gerado durante a fase de implantação do empreendimento' (peça 40, pp. 11/2) ;
b) a imputação de responsabilidade à empresa fundamenta-se no parágrafo único do art. 927 do Código Civil Brasileiro, que é uma cláusula geral de responsabilização, in verbis:
"Parágrafo único. Haverá obrigação de reparar o dano, independentemente de culpa, nos casos especificados em lei, ou quando a atividade normalmente desenvolvida pelo autor do dano implicar, por sua natureza, risco para os direitos de outrem."
47.	Com esses elementos, não vejo como afastar a responsabilidade da recorrente quanto aos prejuízos ao erário decorrentes de serviços de recuperação de erosões ocorridas às margens do rio Pitimbu e da BR-101/RN, em estreita correlação de causalidade com as obras de implantação do Condomínio Buena Vista em terreno dunar às margens da rodovia. 
48.	A recorrente não só tinha consciência da sensibilidade ambiental da região antes de iniciar o empreendimento, conforme ela própria demonstrou com as notícias de 2004, como também tinha plena ciência do teor da Licença de Instalação que advertia expressamente quanto à sua responsabilidade em caso de erosão no local. Não bastasse isso, durante a implantação do empreendimento, foi inquirida pelo Ministério Público e pelo TCU quanto aos eventos danosos que já estavam ocorrendo enquanto instalava o empreendimento. E mesmo diante de dois autos de infração expedidos pela Secretaria de Estado do Meio Ambiente e dos Recursos Hídricos/RN (peça 1, p. 190 e 192) e de Parecer Técnico 21/2009 (peça 1, p. 138/180) apontando o nexo de causalidade entre as obras e os danos que foram ocorrendo ao longo da implantação do empreendimento, ainda assim preferiu assumir o risco e prosseguir na implantação Condomínio Buena Vista, sem nem mesmo se resguardar com a obtenção de Estudo de Impacto Ambiental (EIA) e de Relatório de Impacto sobre o Meio Ambiente (RIMA) .
49.	Assim, na medida em que a recorrente recebe uma Licença de Instalação com expressa advertência sobre sua responsabilidade quanto a erosões na área em que irá realizar a obra, "durante a fase de implantação do empreendimento" e, mesmo assim, decide levar a cabo a implantação do empreendimento, assumiu o risco pelos danos passíveis de ocorrer. 
50.	Também, entendo que a relação de causalidade entre a fase de implantação do empreendimento (2007 a 2009) e as erosões ocorridas naquela região nesse período (eventos em 2007, 2008 e 2009) , está suficientemente demonstrada nestes autos, de modo que os elementos de prova trazidos pela recorrente a estes autos, advindos de processo judicial, perdem relevo diante das constatações do Tomador de Contas e das demais evidências apresentadas neste voto.
51.	A propósito, cabe esclarecer que é pacífico nesta Corte de Contas, em sintonia com o entendimento do Supremo Tribunal Federal, que uma prova pode ser constituída por um conjunto significativo de indícios concordantes e convergentes, como restou demonstrado nesta oportunidade.
	Com esses destaques, suficientes à negativa de provimento do recurso em exame, em linha com a proposta do Ministério Público junto ao Tribunal, VOTO no sentido de que o Tribunal adote a deliberação que ora submeto à apreciação deste Colegiado.
TCU, Sala das Sessões, em 22 de junho de 2022.
AROLDO CEDRAZ 
Relator